ACORDAO-COMPLETO-2402833

ACÓRDÃO 6203/2020 ATA 17/2020 - SEGUNDA CÂMARA

VISTO, relatado e discutido este recurso de reconsideração, interposto por Fábio de Oliveira Branco contra o Acórdão 8693/2017-TCU-Segunda Câmara. 
ACORDAM os ministros do Tribunal de Contas da União, reunidos em sessão da 2ª Câmara, diante das razões expostas pela relatora, e com fundamento nos arts. 16, inciso II, 18, 23, inciso II, 32, inciso I, e 33 da Lei 8.443/1992, em:
9.1. conhecer do recurso de reconsideração interposto por Fábio de Oliveira Branco e dar-lhe provimento;
9.2. julgar as contas de Fábio de Oliveira Branco regulares com ressalva, dando-lhe quitação;
9.3. dar ciência deste acórdão ao recorrente, ao procurador-chefe da Procuradoria da República no Estado do Rio Grande do Sul e à Procuradoria da República no Município de Rio Grande/RS, unidade na qual tramita o Inquérito Civil 1.29.006.000405/2013-47.

Recurso de reconsideração contra decisão que julgou contas irregulares, com débito e imputação de multa.

Segunda Câmara

Município de Rio Grande/RS.

3. Recorrente: Fábio de Oliveira Branco (CPF XXX.442.100-XX).

13.1. Ministros presentes: Augusto Nardes (na Presidência), Aroldo Cedraz, Raimundo Carreiro e Ana Arraes (Relatora).
13.2. Ministros-Substitutos presentes: Marcos Bemquerer Costa e André Luís de Carvalho.

ANA ARRAES

ministro Aroldo Cedraz.

A proposta da Secretaria de Recursos - Serur (peça 100) , acolhida por diretor (peça 101) e pelo secretário (peça 102) , foi no seguinte sentido:
	"INTRODUÇÃO
1.	Trata-se de recurso de reconsideração interposto por Fábio de Oliveira Branco (peça 70) , contra o Acórdão 8693/2017-TCU-Segunda Câmara (peça 43) , da relatoria do Ministro Aroldo Cedraz, com o seguinte teor, destacando-se os itens impugnados:
9.1. com fundamento nos arts. 1º, inciso I; 16, inciso I; 17 e 23, inciso I, da Lei 8.443/1992 c/c os arts. 1º, inciso I, 207 e 214, inciso I, do Regimento Interno, julgar regulares as contas do Sr. Alexandre Duarte Lindenmeyer, CPF XXX.824.280-XX, dando-se-lhe quitação plena; 
9.2. com fundamento nos arts. 1º, inciso I; 16, inciso III, alínea "c", da Lei 8.443/1992, c/c os arts. 19 e 23, inciso III, da mesma Lei, e nos arts. 1º, inciso I; 209, inciso III; 210 e 214, inciso III, do Regimento Interno, julgar irregulares as contas do Sr. Fábio de Oliveira Branco, CPF 498.442.100- 20, ex-prefeito do município de Rio Grande-RS, condenando-o ao pagamento da quantia a seguir especificada, com a fixação do prazo de quinze 15 (quinze) dias , a contar da notificação, para que comprove, perante o Tribunal (art. 214, inciso III, alínea "a", do Regimento Interno) , o recolhimento da dívida aos cofres do Tesouro Nacional, atualizada monetariamente e acrescida dos juros de mora, calculados a partir das datas discriminadas, até a data do recolhimento, na forma prevista na legislação em vigor, abatendo-se, na oportunidade, o valor já ressarcido. 
	 VALOR ORIGINAL (R$) 
	DATA DA OCORRÊNCIA 

	777.919,18 (D) 
	14/12/2010 

	213.520,67 (C) * 
	23/12/2013 

		  * valor a crédito
9.3. aplicar ao Sr. Fábio de Oliveira Branco, CPF XXX.442.100-XX, ex-prefeito do município de Rio Grande-RS, a multa prevista no art. 57 da Lei 8.443/1992 c/c o art. 267 do Regimento Interno, no valor de R$ 50.000,00 (cinquenta mil reais) , fixando-lhe o prazo de 15 (quinze) dias, a contar da notificação, para comprovar, perante o Tribunal (art. 214, inciso III, alínea "a", do Regimento Interno) , o recolhimento da dívida aos cofres do Tesouro Nacional, atualizada monetariamente desde a data do presente acórdão até a do efetivo recolhimento, se for paga após o vencimento, na forma da legislação em vigor;
9.4. autorizar, desde logo, nos termos dos arts. 26 e 28, inciso II, da Lei 8.443/1992: 
9.4.1. o pagamento das dívidas em até 36 (trinta e seis) parcelas mensais e consecutivas, se solicitado pelo responsável, fixando-se o vencimento da primeira em 15 (quinze) dias, a contar do recebimento da notificação, e o das demais a cada 30 (trinta) dias, devendo incidir sobre cada uma delas os encargos legais devidos, na forma prevista na legislação em vigor, sem prejuízo ao vencimento antecipado do saldo devedor em caso de não comprovação do recolhimento de qualquer parcela, conforme prevê o art. 217, § 2º, do Regimento Interno-TCU; 
9.4.2. a cobrança judicial das dívidas, caso não atendida a notificação; 
9.4.3. dar ciência desta decisão aos responsáveis, aos demais interessados e, em consonância com o disposto no art. 16, § 3º, da Lei 8.443/1992, c/c com o art. 209, § 7º, in fine, do Regimento Interno-TCU, à Procuradoria da República no Estado do Rio Grande do Sul, neste último caso encaminhando cópia desta deliberação, acompanhada do relatório e do voto que a fundamentam.
HISTÓRICO
2.	Cuidam os autos de Tomada de Contas Especial (TCE) instaurada pela Coordenação de Contabilidade do Ministério da Justiça, em desfavor de Fábio de Oliveira Branco, ex-Prefeito (gestão 2009-2012) , e de Alexandre Duarte Lindenmeyer, Prefeito sucessor do Município de Rio Grande RS (gestões 2013-2016) , em razão da omissão na prestação de contas do Convênio 613/2010 (Siconv 749515) .
2.1.	O citado convênio foi celebrado em 8/11/2010 (peça 1, p. 49-58) , entre a Secretaria Nacional de Segurança Pública do Ministério da Justiça e a Prefeitura Municipal de Rio Grande-RS, no valor de R$ 777.919,18, adicionada contrapartida no valor R$ 15.875,90, com vigência de 8/11/2010 a 9/12/2012, e tendo por objeto a estruturação física do Gabinete de Gestão Integrada Municipal (GGI-M) no município.
2.2.	Nesta Corte de Contas, foi excluída a responsabilidade do gestor sucessor, uma vez que a vigência do convênio se deu inteiramente na gestão do ex-prefeito, tendo o sucessor adotado as medidas necessárias com vistas a responsabilização do ex-gestor, conforme dispõe a Súmula - TCU  230 e jurisprudência pacífica deste TCU (peça 44, p. 1) . 
2.3.	O gestor foi responsabilizado em decorrência de irregularidades nas contas, uma vez que a parte executada do objeto foi realizada fora das especificações contidas no plano de trabalho, sem possibilidade de aproveitamento futuro.
2.4.	O Tribunal decidiu, então, por meio do Acórdão 8693/2017-TCU-Segunda Câmara, transcrito anteriormente, julgar irregulares as contas do responsável, condenando-o ao ressarcimento do débito, além de aplicar-lhe multa.
2.5.	Não satisfeito com o julgado, o ex-gestor Fábio de Oliveira Branco interpôs este recurso de reconsideração (peça 70) , que foi analisado a peça 81, com proposta de não provimento em posicionamento uniforme desta Serur e do MP/TCU (peça 84) .
2.6. 	Estando o processo já no gabinete da relatora, o recorrente juntou novos elementos aos autos (peças 86 a 88) , a respeito dos quais, a Relatora, considerando o grande número de documentos, e com fulcro no princípio da busca da verdade material, autorizou, excepcionalmente, a restituição do processo à Serur para reanálise, o que foi feito à peça 90, resultando na manutenção da proposta de não provimento em posicionamento uniforme desta Serur e do MP/TCU (peça 93) .
2.7.	Estando o processo novamente no gabinete da relatora, o recorrente juntou a documentação que compõe a peça 95, que, segundo afirmado pelo recorrente, seria suficiente para o saneamento de suas contas.
2.8.	Dessa forma, mais uma vez, considerando o grande número de documentos juntados e com fulcro no princípio da busca da verdade material, a relatora, por meio de despacho à peça 96, autorizou, excepcionalmente, uma nova restituição destes autos à Serur para exame dos novos documentos, dando especial atenção ao referido nexo de causalidade entre receitas e despesas, o que será realizado no presente exame.
2.9.	Registra-se que, após o despacho da relatora, o recorrente juntou aos autos documentos complementares que se constituíram nas peças 97 a 99. 
ADMISSIBILIDADE
3.	Reitera-se o exame preliminar de admissibilidade (peça 74) , ratificado pela Ministra-Relatora (peça 78) , que concluiu pelo conhecimento do recurso, suspendendo-se os efeitos dos itens 9.2, 9.3, 9.4, 9.4.2 do Acórdão 8693/2017-TCU-Segunda Câmara em relação ao recorrente, eis que preenchidos os requisitos processuais aplicáveis à espécie.
MÉRITO
4.	Delimitação
4.1.	Constitui objeto do presente recurso verificar se os novos documentos juntados aos autos contêm o nexo de causalidade entre os recursos recebidos e as despesas realizadas, comprovando a execução física e financeira dos recursos federais recebidos no Convênio 613/2010, como acordado no plano de trabalho, bem como a sua boa e regular aplicação pelo recorrente (peças 95 e 97 a 99) .
5.	Exame dos novos documentos ora juntados aos autos (peças 95 e 97 a 99) .   
5.1.	O recorrente alega que o acórdão combatido deve ser alterado para julgar regulares as suas contas, com base nos seguintes argumentos:
	a) um dos motivos determinantes do julgamento pela irregularidade das contas foi o descumprimento do plano de trabalho (peça 95, p. 27-41) , que não consta dos presentes autos, razão pela qual providenciou a sua juntada, conforme documentos identificados como doc 1 (peça 95 e 97, p. 24-41, bem como de todo o relatório financeiro, que possibilita relacionar as despesas realizadas aos recursos do convênio, junto à Prefeitura Municipal do Rio Grande, cabendo esclarecer:
	a.1) o objeto do convênio, conforme transcrito à peça 95, p. 3 e p. 24 e peça 97, p. 3, de acordo com a descrição que constou do plano de trabalho (peça 95 e 97, p. 27-34) foi a estruturação física do Gabinete de Gestão Integrada Municipal (CGI-M) no Município do Rio Grande (RS) ;
	a.2) a finalidade a ser atendida, conforme transcrito à peça 95, p. 3-4 e peça 97, p. 3, é que essa estruturação física propicie condições para uma gestão integrada eficiente e eficaz do sistema de segurança pública local;
	a.3) o plano de trabalho estabeleceu cinco metas para fins de atingimento do objeto, a saber: 1) implantação da Sala do Pleno; 2) Implantação da Sala de Coordenadoria Executiva; 3) Implantação do Observatório Básico; 4) Implantação da Sala de Situação; e 5) Ampliação do Sistema de Víde-monitoramento (peça 95, p. 27-29 e peça 97, p. 4) ;   
	a.4) a reforma da sede do GGI-M, que teve por finalidade abrigar a Secretaria Municipal da Segurança, dos Transportes e do Trânsito e o Gabinete de Gestão Integrada de Segurança Pública, conforme documentos identificados como doc 2 (peça 95 e 97, p. 42-57) foi feita em várias etapas, conforme o documentos identificados como doc 3 (peça 95 e 97, p. 58-63 e peça 97, p. 64-71) , por meio de recursos do Fundo Municipal de Segurança Pública, onde a contratada foi a construtora Gomes e Peixoto, através da Tomada de Preços 38/2011 (peça 95 e 97, p. 4) ;
	b) o quadro à peça 90, p. 5, em que a Serur aponta a ausência de informações acerca da aquisição e pagamento de diversos itens do plano de trabalho, apresenta erro material na medida em que constam itens duplicados, conforme transcrito à peça 94 e 95, p. 6-7 o que, consequentemente, acarreta a majoração do valor da glosa em mais de R$ 79.000,00:
	c) não procede os apontamentos das alíneas "a" e "b" do subitem 5.6 da instrução recursal à peça 90, uma vez que a comprovação da aquisição e comprovantes de pagamento dos itens a seguir, foram adquiridos através dos recursos da conta específica do convênio:
	Tipo Despesa
	Descrição
	Unid.
	Qtde.
	Valor unitário
	Valor total

	BEM
	Pig-Tail de fibra monomoto
	UN
	82.0
	R$ 110,00
	R$ 9.020,00

	BEM
	Caixa Porta Equipamento, DG externo com
	UN
	20.0
	R$ 1.086,67
	R$ 21.733,40

	BEM
	Chassis para Conversor de Mídia, Capacid
	UN
	2.0
	R$1.886,67
	R$ 3.773,34

	BEM
	BEO/DIO Horizontal para 24 (vinte e quat
	UN
	1.0
	R$  1.000,00
	R$ 1.000,00

	BEM
	Fibra Óptica AS-G 12 FO
	M
	6800.0
	R$ 5,60
	R$ 38.080,00

	BEM
	Mini-DIO
	UN
	16.0
	R$ 129,00
	R$ 2.064,00

	c.1) essa comprovação se pode verificar através do Relatório Financeiro e dos extratos bancários anexados aos autos (doc 21, identificados à peça 95, p. 285-290) , conforme transcrito à peça 95 e 97, p. 8-18 e os seguintes documentos juntados aos autos: 
	doc 4
	Empenho 13.226/2012 - Fornecedor: Pillatel Telecomunicações e Energia Ltda, no valor de R$ 87.812, 00, 
	peça 95, p. 64-83 e peça 97, p. 73-89

	doc 5
	Empenho 18.997/2011 - Damovo do Brasil - Dt do pgto.: 21/3/2012, no valor de R$ 270.000,00
	peça 95, p. 84-97 e peça 97, p. 91

	doc 6
	Empenho 16.663/2011 - Fornecedor: Kroll Indústria de Móveis, no valor de 4.529,84 - Dt. do pgto.: 18/2/2012
	peça 95, p. 98-113

	doc 7
	Empenho 13.228/2012 - Fornecedor: Pillatel Telecomunicações e Energia Ltda, no valor de R$ 63.542,30 - Dt. do pgto.: 25/1/2013
	peça 95, p. 114-119

	doc 8
	Empenho 3.214/2012 - Fornecedor: Orlando K Brasil & Cia Ltda. - Dt. do pgto.: 9/8/2012, no valor R$ 8.750,00
	peça 95, p. 120-130

	doc 9
	Empenho 13.228/2012 - Fornecedor: Pillatel Telecomunicações e Energia Ltda, no valor de R$ 63.542,30 - Dt. do pgto.: 25/1/2013
	peça 95, p. 131-136

	doc 10
	Empenho 18.995/2011 - Fornecedor: Perfil Computacional Ltda.- Dt. do pgto.: 16/2/2012, no valor de R$ 35.700,00
	peça 95, p. 137-148 e peça 97, p. 90-91

	doc 11
	Empenho 14.856/2011 - Fornecedor: Pillatel Telecomunicações e Energia Ltda - Dt. do pgto.: 22/12/2011, no valor de R$ 75.000,00
	peça 95, p. 149-159

	doc 12
	Empenho 7.571/2012 - Fornecedor: Eliane Azevedo Borba - Dt. do pgto.: 16/5/2013, no valor de R$ 465,0-0
	peça 95, p. 160-169

	doc 13
	Empenho 7.569/2012 - Fornecedor: Infocorp Equipamentos e Sistemas de Informações Ltda. - Dt. do pgto: 5/11/2012, no valor de R$ 1.713, 96
	peça 95, p. 170-194

	doc 14
	Empenho 3.214/2012 - Fornecedor: Comercial Brasil de Produtos Varejistas Ltda. - Dt. do pgto.: 6/9/2012, no valor de R$ 919,98
	peça 95, p. 185-191

	doc 15
	Empenho 18.992/2011 - Fornecedor: Negócios de Informática RW Ltda - Dt. do pgto.: 7/3/2012, no valor de R$ 18.570,09
	peça 95, p. 192-207

	doc 16
	Empenho 16.663/2011 - Fornecedor: Kroll Indústria de Móveis, no valor de 4.529,84 - Dt. do pgto.: 18/2/2012
	peça 95, p. 208-224

	doc 17
	Empenho 18.996/2011 - Damovo do Brasil - Dt do pagto: 24/4/2012
	peça 95, p. 225-250

	doc 18
	Empenho 13.228/2012 - Fornecedor: Pillatel Telecomunicações e Energia Ltda - Dt. do pgto.: 25/1/2013
	peça 95, p. 251-258

	doc 19
	Empenho 13.226/2012 - Fornecedor: Pillatel Telecomunicações e Energia Ltda
	peça 95, p. 259-308

  	d) ainda durante a vigência do Convênio 613/2010 (de 8/11/2010 à 9/12/2012) foi encaminhado ao Ministério da Segurança um requerimento de readequação do Plano de Trabalho (peça 99, p. 46-60 e peça 99, p. 46-60) , excluindo grande parte dos bens inicialmente previstos, tendo em vista que muitos se mostraram desnecessários para o atingimento da finalidade;
	d.1) essa readequação do plano de trabalho explica o fato de que alguns bens não foram adquiridos, sem prejuízo, enfatiza-se, do pleno atingimento do objeto com gastos inferiores ao inicialmente previsto, conforme se pode contatar das tabelas que contam em anexo ao pedido de readequação (peça 99, p. 57-60) ;
	e) como o cerne da responsabilização do recorrente está na ausência de nexo causal entre as despesas realizadas e os recursos federais repassados, foi juntado aos autos a documentação hábil, obtida junto à Prefeitura Municipal do Rio Grande, para confrontar os débitos efetuados na conta específica do convênio e a relação de pagamentos efetuados;
	f) o Relatório Financeiro obtido permite verificar a data do pagamento, o número do empenho, o nome do fornecedor e o valor pago, conforme quadro sintetizado à peça 95, p. 19-21, que totaliza despesas no valor de R$ 625.802,60. Esse relatório, em confronto com a conta vinculada, identificada como doc 23 (peça 99, p. 67-71) , permite a comprovação do nexo causal entre as despesas realizadas e os recursos recebidos;
	g) quanto ao apontado na alínea "d" do subitem 5.6 da instrução recursal à peça 90, no tocante à aquisição de 20 câmeras de videomonitoramento, importa destacar que o valor do desembolso corresponde à soma do valor das câmeras e dos braços metálicos adquiridos, que totalizaram a quantia de R$ 270.000,00, sendo R$ 248.280,00 referente às câmeras e R$ 21.720,00 referente ao valor da aquisição dos braços metálicos previstos no plano de trabalho (peça 97, p. 91-100) ;
	h) já o empenho 13328/2012 emitido em favor da empresa Pillatel Telecomunicações no valor de R$ 63.542,30, alínea "e", do subitem 5.6 da instrução recursal, corresponde aos seguintes serviços que estavam previstos no plano de trabalho: lançamento de Fibra ótica, lançamento de Cabo UTP outdoor 5E e Fusão de Fibra Ótica, conforme transcrito à peça 95, p. 21;
	i) o Relatório de Execução Físico-Financeira (peça 26, p. 113-114) apresentado pelo prefeito sucessor não corresponde à realidade, nos seguintes aspectos:
	i.1) suposto descumprimento das metas do plano de trabalho nos termos da  justificativa a seguir, considerando, conforme já mencionado, que a obra de reforma da sede do GGI-M (DATC) foi realizada com recursos do Fundo Municipal de Segurança Pública e teve por objetivo adequar o prédio para a instalação da Secretaria Municipal de Segurança Pública, dos Transportes e do Trânsito e o Gabinete de Gestão Integrada: 
Para a plena implantação das metas descritas no Plano de Trabalho havia a dependência da conclusão da obra de reforma do prédio do Departamento Autárquico de Transporte Coletivo (DATC) , no qual foi definida a instalação da sede do Gabinete de Gestão Integrada Municipal - GGI-M da Segurança Pública, a qual ainda não foi concluída e recebida pelo Município.  
	i.2) as salas destinadas ao Gabinete de Gestão Integrada foram entregues durante a gestão do recorrente e, reitera-se, inauguradas, consoante ampla divulgação nos Jornais de circulação local;
	i.3) a alegação de que a finalidade do convênio não pode ser atendida em razão do atraso nas obras do prédio da sede do GGI-M pode ser refutada pelo próprio Termo de Localização de Bens elaborado em outubro de 2013 (peça 1, p. 211-217) , onde diversos bens ali relacionados constam como localizados "na sede do Gabinete de Gestão Integrada Municipal";
	i.4) a própria reportagem veiculada no site G1 e transmitida na TV local demonstra claramente que o local estava em funcionamento, inclusive com boa parte dos bens adquiridos para a sua estruturação;
	i.5) sequer se pode atribuir credibilidade à "sindicância" (peça 1, p. 209-212) instaurada pela atual gestão municipal como meio hábil a refutar o cumprimento do objeto e boa aplicação dos recursos, uma vez que somente foi instaurada meses após a documentação encaminhada para a Secretaria Nacional de Justiça não ter sido aceita como prestação de contas;
	i.6) a atual gestão, a partir daquele momento, passou a produzir elementos com o intuito de responsabilizar o prefeito antecessor, por vezes até fazendo afirmações contraditórias;
	i.7) esse comportamento reprovável por vezes induziu em erro esta Corte de Contas, principalmente no que diz respeito a sindicância, visto que foi instaurada pro forma e, ainda que não tenha sido sequer concluída, conforme documento identificado como doc 23 (peça 99, p. 73-75) , serviu como embasamento para refutar os esclarecimentos prestados pelo recorrente;
	j) os documentos ora carreados aos autos se mostram suficientes para comprovar que a aquisição dos bens e serviços ocorreu através dos recursos do convênio o que, somado as fotos e reportagens, comprovam a execução satisfatória do objeto e o cumprimento da finalidade almejada, com aplicação de valor inferior ao inicialmente orçado, o que resultou na devolução de R$ 213.520,67 aos Cofres da União (peça 99, p. 72-73) .      
Análise
5.2.	Os argumentos do recorrente não merecem prosperar, considerando que os documentos ora acostados aos autos não foram capazes de comprovar a execução física e financeira do Convênio 613/2010, o nexo de causalidade entre os recursos repassados as despesas realizadas, bem como o atingimento de seu objetivo, apenas servindo para melhor fundamentar as conclusões já registradas na instrução da Serur à peça 90.
5.3.	Acerca da tabela apresentada à alínea "a" do item 5.6 (peça 90. p. 5) , não há que se falar em majoração do valor do débito como afirmou o recorrente, considerando que a referida tabela se prestou tão somente a demonstrar a falta de informações nos autos até aquele momento, sobre a aquisição e pagamento de itens previstos no plano de trabalho.
5.4.	A esse respeito, para fins de aferição do cumprimento da execução física e financeira do objeto do Convênio 613/2010, transcreve-se os 64 itens, entre bens e serviços, que compõem o plano de trabalho do referido convênio, o qual, ressalta-se, desde 2013, está disponível no Portal de Convênios Siconv (https://siconv.com.br/) e foi objeto de análise na instrução à peça 90: 	
	Seq.
	Tipo
	Descrição
	Qtde
	Valor Unitário (R$) 
	Valor Total (R$) 

	1
	BEM
	Pig-Tail de fibra monomoto
	82.0
	110,00
	9.020,00

	2
	SERVICO
	Fusão de Fibra Óptica
	100.0
	93,33
	9.333,00

	3
	BEM
	Braço metálico galvanizado, com pintura
	20.0
	448,33
	8.966,60

	4
	BEM
	Caixa Porta Equipamento, DG externo com
	20.0
	1.086,67
	21.733,40

	5
	BEM
	Cabo PP 2x2,5mm
	200.0
	2,72
	544,00

	6
	BEM
	Servidor de Rede
	2.0
	18.180,00
	36.360,00

	7
	BEM
	Abraçadeira para Poste 120 mm
	80.0
	23,17
	1.853,60

	8
	SERVICO
	Transferência de Tecnologia
	1.0
	11.000,00
	11.000,00

	9
	BEM
	Gaveteiro volante
	11.0
	375,67
	4.132,37

	10
	BEM
	Mesa da Reuniões
	2.0
	686,67
	1.373,34

	11
	SERVICO
	Lançamento de Fibra Óptica, completo com
	6800.0
	10,08
	68.544,00

	12
	BEM
	Armário com Chave
	5.0
	520,67
	2.603,35

	13
	BEM
	Projetor Multimídia
	1.0
	3.590,00
	3.590,00

	14
	BEM
	Rádio Ponto-a-Ponto, 5.8 GHz, 100 Mbps,
	4.0
	15.800,00
	63.200,00

	15
	BEM
	Máquina Fotográfica Digital
	1.0
	721,67
	721,67

	16
	BEM
	Cadeira giratória com braço
	41.0
	364,00
	14.924,00

	17
	BEM
	Mesa para Computador
	1.0
	341,00
	341,00

	18
	BEM
	Conector RJ-45
	40.0
	0,77
	30,80

	19
	BEM
	Joystick para controle de Câmeras
	4.0
	1.872,07
	7.488,28

	20
	BEM
	FRIGOBAR com capacidade de no mínimo 120
	1.0
	796,00
	796,00

	21
	BEM
	Estabilizador 2 Kva
	2.0
	613,33
	1.226,66

	22
	BEM
	Multifuncional laser
	3.0
	619,67
	1.859,01

	23
	BEM
	Impressora Laser
	2.0
	513,33
	1.026,66

	24
	BEM
	TV LCD 42 polegadas
	8.0
	2.466,67
	19.733,36

	25
	BEM
	Ar Condicionado 30.000 BTUs
	2.0
	3.050,00
	6.100,00

	26
	BEM
	Switch de Borda Gerenciável Corporate -
	21.0
	966,67
	20.300,07

	27
	BEM
	Ar Condicionado 21.000 BTUs
	2.0
	2.016,67
	4.033,34

	28
	BEM
	TV LCD 32 polegadas
	1.0
	1.466,67
	1.466,67

	29
	BEM
	Fibra Óptica AS-G 12 FO
	6800.0
	5,60
	38.080,00

	30
	BEM
	BEO/DIO Horizontal para 24 (vinte e quat
	1.0
	1.000,00
	1.000,00

	31
	BEM
	Microcomputador desktop
	19.0
	1.883,33
	35.783,27

	32
	BEM
	Chassis para Conversor de Mídia, Capacid
	2.0
	1.886,67
	3.773,34

	33
	BEM
	Tomada três pinos padrão INMETRO
	20.0
	4,93
	98,60

	34
	BEM
	Haste de aterramento cobreada 2m com con
	20.0
	17,11
	342,20

	35
	BEM
	Fio rígido 1,5mm
	200.0
	0,57
	114,00

	36
	BEM
	Câmera de Videomonitoramento com Domo Ou
	20.0
	11.986,30
	239.726,00

	37
	BEM
	Esticador 3/16pol
	40.0
	5,07
	202,80

	38
	BEM
	Tela de Projeção
	1.0
	646,67
	646,67

	39
	BEM
	Aparelho de DVD
	1.0
	149,67
	149,67

	40
	BEM
	Manilha 3/16 pol
	100.0
	1,37
	137,00

	41
	BEM
	Mini-DIO
	16.0
	129,00
	2.064,00

	42
	BEM
	Cadeira fixa com braço
	20.0
	218,67
	4.373,40

	43
	BEM
	Mesa trapézio para sala de reuniões.
	13.0
	552,67
	7.184,71

	44
	BEM
	No-Break 800va
	20.0
	581,67
	11.633,40

	45
	BEM
	Estabilizador 1 Kva
	15.0
	123,33
	1.849,95

	46
	BEM
	Antena (Estação Rádio Cliente) 28 dBi, 5
	10.0
	2.383,33
	23.833,30

	47
	BEM
	Conduite super PR 3/4
	200.0
	2,62
	524,00

	48
	BEM
	Cola de silicone 200gr
	20.0
	12,83
	256,60

	49
	BEM
	No-Break 8 Kva
	2.0
	8.466,67
	16.933,34

	50
	BEM
	Mesa para TV 32 pol
	1.0
	439,00
	439,00

	51
	SERVICO
	Lançamento de Cabo UTP Outdoor, com ferr
	150.0
	10,08
	1.512,00

	52
	BEM
	Estação de Trabalho
	11.0
	1.203,00
	13.233,00

	53
	BEM
	Cabo de Aço 3/16 pol
	200.0
	2,50
	500,00

	54
	BEM
	Software de monitoramento e gravação par
	1.0
	18.500,00
	18.500,00

	55
	BEM
	conversor de mídia 10/100 base tx para 1
	16.0
	691,67
	11.066,72

	56
	BEM
	Storage 16 Tb, com discos de 7.200RPM Sa
	1.0
	19.776,03
	19.776,03

	57
	BEM
	Sistema de Som composto de mesa de mixag
	1.0
	10.233,00
	10.233,00

	58
	BEM
	Notebook
	2.0
	2.883,33
	5.766,66

	59
	BEM
	Prensa cabo BSP
	60.0
	2,28
	136,80

	60
	BEM
	Cabo UTP Outdoor 5e
	200.0
	4,03
	806,00

	61
	BEM
	Cinta hellerman 28cm
	400.0
	0,25
	100,00

	62
	BEM
	Patch Cord 1,2m
	60.0
	6,55
	393,00

	63
	BEM
	Parabolt 1/4 pol
	54.0
	4,36
	235,44

	64
	BEM
	Cabo UTP Indoor 5e
	75.0
	1,20
	90,00

						R$793.795,08

5.5.	Cabe registrar, segundo o Parecer 33/2015/CGFIS/DEAPSEG/SENASP, do Ministério da Justiça (peça 1, p. 3 e 13) , que o pedido de readequação do plano de trabalho referido pelo recorrente (peça 99, p. 46-60) não foi considerado, por intempestivo, tendo em vista que a solicitação de alteração do plano de trabalho foi inserida no sistema em 23/11/2012, ou seja, 16 dias antes do término de vigência do convênio (9/12/2012) , o que contraria o art. 37 da Portaria Interministerial 127/2008, vigente à época, e o parágrafo primeiro, da Cláusula Décima Quarta (Do Prazo de Vigência) , do Convênio 613/2010.
5.6.	Segundo o referido parecer, no pedido de alteração, em nenhum momento há menção à solicitação de prorrogação de prazo, não restou identificada a motivação da alteração e o documento não foi assinado pela autoridade competente.
5.7.	Dessa forma, a alteração unilateral do plano de trabalho frustrou o acordo inicialmente estabelecido, como veremos adiante, com a alteração, eliminação e substituição de itens do plano de trabalho sem a prévia e obrigatória apreciação e aprovação do concedente, o que já configura numa irregularidade de responsabilidade do recorrente. 
5.8.	A jurisprudência desta Corte de Contas confirma o entendimento de que a alteração unilateral no plano de trabalho, quando se constituir apenas de desvio de objeto, pode implicar somente multa, caso se comprove que a execução física e financeira, bem como o atingimento da finalidade (Acórdão 1443/2015-TCU-Segunda Câmara, Rel. Ana Arraes, 1579/2017-1ª Câmara, Rel. José Múcio Monteiro e 2911/2016-Plenário, Rel. Vital do Rêgo) .
5.9.	Entretanto, caso essa alteração, em consonância com outros fatores, resulte em prejuízo da regular aplicação dos recursos, o gestor deve ser responsabilizado de modo a ressarcir o débito (Acórdão 1833/2017-TCU-Plenário, Rel. Benjamin Zymler, 6107/2017 e 7426/2016, ambos da 1ª Câmara e do Rel. Bruno Dantas e Acórdão 4194/2016-TCU-Segunda Câmara, Rel. André de Carvalho) .
5.10.	Sendo assim, com objetivo de verificar o nexo de causalidade entre as despesas realizadas e os recursos federais repassados, foi realizado, a partir da análise dos documentos trazidos aos autos, o confronto entre os débitos efetuados na conta específica do convênio, os comprovantes de pagamentos (notas fiscais de aquisição com identificação do convênio e atesto de recebimento) , as notas de empenho e os bens/serviços adquiridos. 
5.11.	O quadro a seguir apresenta a síntese do cotejo realizado entre os 64 itens previstos no plano de trabalho, conforme transcritos no item 5.4 retro, e os documentos trazidos pelo recorrente:
	Plano de Trabalho
	Empenho (R$) 
	Ref.
	Comprovante de pgto.
	Ref.
	Extrato (R$) 
	Ref.

	Seq.
	Valor Total (R$) 
						
	1
	9.020,00
	9.020,00
	peça 95, p. 66 e peça 97, p. 74
	Não há
	---
	87.412,00 (itens 60+4+32+55+30+29+41+1) 
	peça 37, p. 12

	2
	9.333,00
	7.542,30 + 1757,70 (está junto com o item 11 e 51) 
	peça 38, p. 11, peça 95, p. 113,  116,  118,  131 e 133-136 e peça 97, p. 86
	NF 1632, no valor de  79.300,00
	peça 38, p.15
	63.542, 30 (1.800,00+ 54.400,00 + 7.542, 30) + 7.034, 70 + 8.723,00 (15.757,70) - itens 2+11+51
	peça 37, p. 12 e peça 95, p. 132

	3
	8.966,60
	270.000,00 (21.720,00+ 248,280) , está junto com o item 36) 
	peça 95, p. 84 e 87
	Não há
	---
	270.000,00 (itens 3 e 36) 
	peça 37, p. 12

	4
	21.733,40
	21.700,00
	peça 95, p. 66
	Não há
	---
	87.412,00 (itens 60+4+32+55+30+29+41+1) 
	peça 37, p. 12

	5
	544,00
	Não há

	6
	36.360,00
	30.000,00 (está junto com o item 58) 
	peça 95, p. 138,  144 e 146
	NF meio ilegível, da  Perfil Computacional Ltda., no valor de R$ 30.000,00 
	peça 95, p. 148
	35.700,00 (30.000,00+ 5.700,00) - itens 6+58
	peça 37, p. 12

	7
	1.853,60
	Não há

	8
	11.000,00
	Não há

	9
	4.132,37
	1.989,90 (está junto com o item 43) 
	peça 95, p. 100
	NF 2293, ref. aos itens 9 e 43, no valor de 4.529,84 sem ref. ao conv.
	peça 95, p. 112 e peça 99, p. 6
	4.529,84 (1.989,90+2.539,94 - itens 9 e 43) 
	peça 37, p. 12

	10
	1.373,34
	Não há

	11
	68.544,00
	54.400,00 + 13.600,00 (está junto com o item 2 e 51) 
	peça 38, p. 11, peça 95, p. 113,  116,  118,  131 e 133-136 e peça 97, p. 86
	NF 1632, no valor de  79.300,00
	peça 38, p.15
	63.542, 30 (1.800,00+ 54.400,00 + 7.542, 30) + 7.034, 70 + 8.723,00 (15.757,70) - itens 2+11+51
	peça 37, p. 12 e peça 95, p. 132

	12
	2.603,35
	Não há

	13
	3.590,00
	Não há

	14
	63.200,00
	54.500,00 (está junto com o item 46) 
	peça 95, p. 149, 151-153 
	doc. com a chave de acesso à NF -e 37, no valor de 75.000,00 
	peça 95, p. 154-155
	75.000,00 (20.500,00 + 54.500,00) - itens 14 e 46
	peça 37, p. 12

	15
	721,67
	Não há

	16
	14.924,00
	15.099,66 (está junto com o item 42) 
	peça 95, p. 227-228
	NF 403, no valor de 15.099,66
	peça 95, p. 231
	15.099,66 (3.650,00+ 11.449,66) - itens 42 e 16
	peça 37, p. 12

	17
	341,00
	Não há

	18
	30,80
	Não há

	19
	7.488,28
	7.480,00 (está junto com o item 54) 
	peça 95, p. 274-276 e 285
	NF 890, no valor de 25.980,00
	peça 95, p. 279
	25.980,00 (7.480,00+ 18.500,00) - itens 19 e 54
	peça 37, p. 12

	20
	796,00
	769,99
	peça 95, p. 241-243
	NF em nome de Dirceu Longo e Cia., no valor de 769,99
	peça 95, p. 244
	769,99
	peça 37, 12

	21
	1.226,66
	465,00
	peça 95, p. 160, 162-163
	NF, no valor de R$ 465,00
	peça 26, p. 75
	465,00
	peça 37, 12

	22
	1.859,01
	1.713,96
	peça 95, p. 170, 172-174
	Não há.
	---
	1.713,96
	peça 37, 12

	23
	1.026,66
	919,98
	peça 95, p. 185 e 187
	NF 534, no valor de 919,98
	peça 95, p. 189
	919,98
	peça 37, 12

	24
	19.733,36
	14.236,88  
	peça 95, p. 253-255
	NF 1319, no valor de  15.549,78
	peça 95, p. 256
	15.549,78 (1312,90+ 14.238,88) - itens 24 e 28 
	peça 37, p. 12

	25
	6.100,00
	4.750,00
	peça 95, p. 120 e 123
	NF 259 e 90, no valor de 4.750,00 e 4.000,00
	peça 95, p. 124-125 e peça 98, p. 22-23 e p. 77-78
	8.750,00 (itens 25 e 27) 
	peça 37, 12

	26
	20.300,07
	18.570,09
	peça 95, p. 192, 194-198
	Não há
	---
	18.570,09
	peça 37, 12

	27
	4.033,34
	4.000,00
	peça 95, p. 120 e 123
	NF 259 e 90, no valor de 4.750,00 e 4.000,00
	peça 95, p. 124-125 e peça 98, p. 22 e 23 e p. 77-78
	8.750,00 (itens 25 e 27) 
	peça 37, 12

	28
	1.466,67
	1.312,90
	peça 95, p. 253-255
	NF 1319, no valor de  15.549,78
	peça 95, p. 256
	15.549,78 (1312,90+ 14.238,88) - itens 24 e 28 
	peça 37, p. 12

	29
	38.080,00
	38.080,00
	peça 95, p. 66 e peça 97, p. 74
	Não há
	---
	87.412,00 (itens 60+4+32+55+30+29+41+1) 
	peça 37, p. 12

	30
	1.000,00
	1.000,00
	peça 95, p. 66 e peça 97, p. 74
	Não há
	---
	87.412,00 (itens 60+4+32+55+30+29+41+1) 
	peça 37, p. 12

	31
	35.783,27
	Não há

	32
	3.773,34
	3.740,00
	peça 95, p. 66 e peça 97, p. 74
	Não há
	---
	87.412,00 (itens 60+4+32+55+30+29+41+1) 
	peça 37, p. 12

	33
	98,60
	Não há

	34
	342,20
	Não há

	35
	114,00
	Não há

	36
	239.726,00
	270.000,00 (21.720,00+ 248.280,00) está junto com o item 3) 
	peça 95, p. 84 e 87 
	NF 2056,  248.280,00, sem ref. ao Conv.
	peça 95, p. 91 e peça 99, p. 16
	270.000,00 (itens 3 e 36) 
	peça 37, p. 12

	37
	202,80
	Não há

	38
	646,67
	Não há

	39
	149,67
	Não há

	40
	137,00
	Não há

	41
	2.064,00
	2.032,00
	peça 95, p. 66 e peça 97, p. 74
	Não há
	---
	87.412,00 (itens 60+4+32+55+30+29+41+1) 
	peça 37, p. 12

	42
	4.373,40
	15.099,66 (está junto com o item 16) 
	peça 95, p. 227-228
	NF 403, no valor de R$ 15.099,66
	peça 95, p. 231
	15.099,66 (3.650,00+ 11.449,66) - itens 42 e 16
	peça 37, p. 12

	43
	7.184,71
	2.539,94 (está junto com o item 9) 
	peça 95, p. 100
	NF 2293, ref. aos itens 9 e 43, no valor de 4.529,84 sem ref. ao conv.
	peça 95, p. 112 e peça 98, p. 11
	4.529,84 (1.989,90+2.539,94 - itens 9 e 43) 
	peça 37, p. 12

	44
	11.633,40
	Não há

	45
	1.849,95
	1.800,00
	peça 95, p. 210, 211-212
	Não há
	---
	1.800,00
	peça 37, p. 12

	46
	23.833,30
	20.500,00 (está junto com o item 14) 
	peça 95, p. 149, 151-153 
	doc. com a chave de acesso à NF -e 37, no valor de 75.000,00 
	peça 95, p. 154-155
	75.000,00 (20.500,00 + 54.500,00) - itens 14 e 46
	peça 37, p. 12

	47
	524,00
	Não há

	48
	256,60
	Não há

	49
	16.933,34
	Não há

	50
	439,00
	Não há

	51
	1.512,00
	1.600,00 + 400,00 (está junto com o item 2 e 11) 
	peça 38, p. 11peça 95, p. 113,  116,  118,  131 e 133-136 e peça 97, p. 86 
	NF 1632, no valor de  79.300,00
	peça 38, p.15
	63.542, 30 (1.800,00+ 54.400,00 + 7.542, 30) + 7.034, 70 + 8.723,00 (15.757,70) - itens 2+11+51
	peça 37, p. 12 e peça 95, p. 132

	52
	13.233,00
	Não há

	53
	500,00
	Não há

	54
	18.500,00
	18.500,00 (está junto com o item 19) 
	peça 95, p. 274-276 e 285
	NF 890, no valor de 25.980,00
	peça 95, p. 279
	25.980,00 (7.480,00+ 18.500,00) - itens 19 e 54
	peça 37, p. 12

	55
	11.066,72
	11.040,00
	peça 95, p. 66 e peça 97, p. 74
	Não há
	---
	87.412,00 (itens 60+4+32+55+30+29+41+1) 
	peça 37, p. 12

	56
	19.776,03
	Não há

	57
	10.233,00
	Não há

	58
	5.766,66
	30.000,00 (está junto com o item 6) 
	peça 95, p. 138,  144 e 146
	Não há
	---
	35.700,00 (30.000,00+ 5.700,00) - itens 6+58
	peça 37, p. 12

	59
	136,80
		Não há

	60
	806,00
	800,00
	peça 95, p. 66 e peça 97, p. 74
	Não há
	---
	87.412,00 (itens 60+4+32+55+30+29+41+1) 
	peça 37, p. 12

	61
	100,00
	Não há

	62
	393,00
	Não há

	63
	235,44
	Não há

	64
	90,00
	Não há

		R$793.795,08
	Não há

5.12.	Da análise dos documentos acostados aos autos, verifica-se que não foram adquiridos os 31 itens seguintes, no valor total de R$ 134.015,58, ou seja, 48% dos itens previstos no plano de trabalho:
	Seq.
	Tipo
	Descrição
	Qtde
	Valor total (R$) 

	5
	BEM
	Cabo PP 22,5mm
	200
	544,00

	7
	BEM
	Abraçadeira para Poste 120mm
	80
	1.853,60

	8
	SERVIÇO
	Transferência de Tecnologia
	1
	11.000,00

	10
	BEM
	Mesa de Reuniões
	2
	1.373,34

	12
	BEM
	Armário com Chave
	5
	2.603,35

	13
	BEM
	Projetor Multimídia
	1
	3.590,00

	15
	BEM
	Máquina Fotográfica Digital
	1
	721,67

	17
	BEM
	Mesa para Computador
	1
	341,00

	18
	BEM
	Conector RJ-45
	40
	30,80

	31
	BEM
	Microcomputador desktop
	19
	35.783,27

	33
	BEM
	Tomada três pinos padrão INMETRO
	20
	98,60

	34
	BEM
	Haste de aterramento cobreada 2m com con
	20
	342,20

	35
	BEM
	Fio rígido 1,5mm
	200
	114,00

	37
	BEM
	Esticador 3/16 pol
	40
	202,80

	38
	BEM
	Tela de projeção
	1
	646,67

	39
	BEM
	Aparelho de DVD
	1
	149,67

	40
	BEM
	Manilha 3/16 pol
	40
	137,00

	44
	BEM
	No-Break 800va
	20
	11.633,40

	47
	BEM
	Conduite super PR 3/4
	200
	524,00

	48
	BEM
	Cola de silicone 200gr
	20
	256,60

	49
	BEM
	No-Break 8 Kva
	2
	16.933,34

	50
	BEM
	Mesa para TV 32 pol
	1
	439,00

	52
	BEM
	Estação de trabalho
	11
	13.233,00

	53
	BEM
	Cabo de aço 3/16 pol
	200
	500,00

	56
	BEM
	Storage 16 Tb, com discos de 7.200RPM Sa
	1
	19.776,03

	57
	BEM
	Sistema de Som composto de mesa de mixag
	1
	10.233,00

	59
	BEM
	Prensa cabo BSP
	60
	136,80

	61
	BEM
	Cinta Hellermann 28cm60
	400
	100,00

	62
	BEM
	Patch Cord 1,2m
	60
	393,00

	63
	BEM
	Parabolt ¼ pol|
	54
	235,44

	64
	BEM
	Cabo UTP Indorr 5e
	75
	90,00

		Total
	31 itens
		134.015,58

5.13.	Além disso, dos 52% restantes, em virtude da falta de comprovantes de pagamento aos fornecedores, tendo em vista que não foram localizadas as notas fiscais ou equivalentes nos documentos ora acostados, não foi possível estabelecer o nexo causal necessário entre os desembolsos realizados e os recursos repassados, referentes aos 13 itens a seguir (39% dos itens previstos no plano de trabalho) :  
	Seq.
	Tipo
	Descrição
	Qtde
	Valor total no plano de trabalho (R$) 
	Desembolso não comprovado

	1
	BEM
	Pig-Tail de fibra monomoto
	82.0
	9.020,00
	9.020,00

	3
	BEM
	Braço metálico galvanizado, com pintura
	20.0
	8.966,60
	21.720,00

	4
	BEM
	Caixa Porta Equipamento, DG externo com
	20.0
	21.733,40
	21.700,00

	22
	BEM
	Multifuncional laser
	3.0
	1.859,01
	1.713,96

	26
	BEM
	Switch de Borda Gerenciável Corporate -
	21.0
	20.300,07
	18.570,09

	29
	BEM
	Fibra Óptica AS-G 12 FO
	6800.0
	38.080,00
	38.080,00

	30
	BEM
	BEO/DIO Horizontal para 24 (vinte e quat
	1.0
	1.000,00
	1.000,00

	32
	BEM
	Chassis para Conversor de Mídia, Capacid
	2.0
	3.773,34
	3.740,00

	41
	BEM
	Mini-DIO
	16.0
	2.064,00
	2.032,00

	45
	BEM
	Estabilizador 1 Kva
	15.0
	1.849,95
	1.800,00

	55
	BEM
	conversor de mídia 10/100 base tx para 1
	16.0
	11.066,72
	11.040,00

	58
	BEM
	Notebook
	2.0
	5.766,66
	5.700,00

	60
	BEM
	Cabo UTP Outdoor 5e
	200.0
	806,00
	800,00

			Total
		126.285, 75
	136.916,05

5.14.	Desse modo, não se pode afirmar que os itens a seguir foram adquiridos através dos recursos da conta específica do convênio, como afirmado pelo recorrente, uma vez que não foram acostados aos autos a nota fiscal ou equivalente de modo a comprovar o seu pagamento:
	Seq.
	Tipo
	Descrição
	Qtde.
	Valor unitário
	Valor total

	1
	BEM
	Pig-Tail de fibra monomoto
	82.0
	R$110,00
	R$9.020,00

	4
	BEM
	Caixa Porta Equipamento, DG externo com
	20.0
	R$1.086,67
	R$21.733,40

	32
	BEM
	Chassis para Conversor de Mídia, Capacid
	2.0
	R$1.886,67
	R$3.773,34

	30
	BEM
	BEO/DIO Horizontal para 24 (vinte e quat
	1.0
	R$1.000,00
	R$1.000,00

	29
	BEM
	Fibra Óptica AS-G 12 FO
	6800.0
	R$5,60
	R$38.080,00

	41
	BEM
	Mini-DIO
	16.0
	R$129,00
	R$2.064,00

5.15.	Embora o recorrente afirme, no tocante à aquisição de 20 câmeras de videomonitoramento (bem 36 do quadro referente ao plano de trabalho, subitem 5.4) , que o valor do desembolso corresponde ao valor das câmeras somado ao dos braços metálicos adquiridos (bem 3 do referido quadro) , e ainda, que esses braços metálicos constam no empenho de R$ 270.000,00, tendo sido feito um débito em conta corrente no mesmo valor, não consta dos autos o comprovante de pagamento relativo ao valor dos braços (R$ 21.720,00) , mas tão somente a Nota Fiscal 2056, emitida pela Empresa Damovo do Brasil S/A, no valor de R$ 248.280,00, correspondente apenas a 20 câmeras de videomonitoramento, e sem referência ao Convênio 613/2010 (peça 95, p. 90-91 e peça 99, p. 16) .
5.16.	O mesmo ocorreu em relação aos itens 6 (2 Servidores de Rede, no valor de R$ 30.000,00) e 58 (2 notebooks, no valor de R$ 5.700,00) , tendo em vista que o empenho (peça 95, p. 144) , bem como o desembolso (peça 37, p. 12) se referem a soma desses dois itens - R$ 35.700,00, porém, apenas a nota fiscal referente aos 2 servidores de rede, no valor de R$ 30.000,00 consta dos autos, e também, sem referência ao Convênio 613/2010 (peça 95, p. 148) .  
5.17.	Com relação aos itens para os quais foi possível identificar comprovantes de pagamento ao fornecedor, conforme quadro a seguir (17 itens) , nenhuma das notas fiscais apresentadas contêm referência ao Convênio 613/2010: 
	Seq.
	Tipo
	Descrição
	Qtde
	Valor total no plano de trabalho (R$) 
	Valor do Comprovante de pagamento (R$) 

	6
	BEM
	Servidor de Rede
	2.0
	36.360,00
	30.000,00

	9
	BEM
	Gaveteiro volante
	11.0
	4.132,37
	1.989,90

	14
	BEM
	Rádio Ponto-a-Ponto, 5.8 GHz, 100 Mbps,
	4.0
	63.200,00
	54.500,00

	16
	BEM
	Cadeira giratória com braço
	41.0
	14.924,00
	11.449,66

	19
	BEM
	Joystick para controle de Câmeras
	4.0
	7.488,28
	7.480,00

	20
	BEM
	FRIGOBAR com capacidade de no mínimo 120
	1.0
	796,00
	769,99

	21
	BEM
	Estabilizador 2 Kva
	2.0
	1.226,66
	465,00

	23
	BEM
	Impressora Laser
	2.0
	1.026,66
	919,98

	24
	BEM
	TV LCD 42 polegadas
	8.0
	19.733,36
	14.236, 88

	25
	BEM
	Ar Condicionado 30.000 BTUs
	2.0
	6.100,00
	4.750,00

	27
	BEM
	Ar Condicionado 21.000 BTUs
	2.0
	4.033,34
	4.000,00

	28
	BEM
	TV LCD 32 polegadas
	1.0
	1.466,67
	1.312,90

	36
	BEM
	Câmera de Videomonitoramento com Domo Ou
	20.0
	239.726,00
	248.280,00

	42
	BEM
	Cadeira fixa com braço
	20.0
	4.373,40
	3.650,00

	43
	BEM
	Mesa trapézio para sala de reuniões.
	13.0
	7.184,71
	2.539,94

	46
	BEM
	Antena (Estação Rádio Cliente) 28 dBi, 5
	10.0
	23.833,30
	20.500,00

	54
	BEM
	Software de monitoramento e gravação par
	1.0
	18.500,00
	18.500,00

			Total
		452.878,09
	411.107, 37

5.18.	Entretanto, desses itens, foi identificada referência ao convênio na Cláusula Quinta - Cobertura Financeira dos contratos firmados, referentes aos itens 21 - Estabilizador 2 Kva (peça 26, p. 79) , 36 - Câmera de videomonitoramento (peça 95, p. 221) , 16 e 42 - cadeiras com braço, giratórias e fixas (peça 95, p. 236) , 20 - Frigobar (peça 95, p. 247) e 19 e 54 - Joystick e software de gerenciamento (peça 95, p. 281) . Dessa forma,  apenas com relação a estes 6 bens, listados no quadro a seguir, se considera comprovado o nexo de causalidade entre os recursos repassados e os desembolsos:
	Seq.
	Tipo
	Descrição
	Qtde
	Valor total no plano de trabalho (R$) 
	Valor do Comprovante de pagamento (R$) 

	16
	BEM
	Cadeira giratória com braço
	41.0
	14.924,00
	11.449,66

	19
	BEM
	Joystick para controle de Câmeras
	4.0
	7.488,28
	7.480,00

	20
	BEM
	FRIGOBAR com capacidade de no mínimo 120
	1.0
	796,00
	769,90

	21
	BEM
	Estabilizador 2 Kva
	2.0
	1.226,66
	465,00

	42
	BEM
	Cadeira fixa com braço
	20.0
	4.373,40
	3.650,00

	54
	BEM
	Software de monitoramento e gravação par
	1.0
	18.500,00
	18.500,00

			Total
		47.308,34
	42.314,56

5.19.	Ainda com relação aos 17 itens para os quais foram apresentados comprovantes de pagamento, os seguintes bens, ou não foram localizados, ou não estão sendo utilizados no Gabinete de Gestão Integrada Municipal - GGI-M, de acordo com o Termo de localização dos bens adquiridos (peça 1, p. 213-217) , aí incluídos, ressalta-se, as 20 câmeras de videomonitoramento, um dos objetos precípuos do Convênio 613/2010, condição que reforça o entendimento de que a finalidade da avença em questão não foi alcançada: 
	Seq.
	Tipo
	Descrição
	Qtde
	Valor total no plano de trabalho (R$) 
	Valor do Comprovante de pagamento (R$) 

	6
	BEM
	Servidor de Rede
	2.0
	36.360,00
	30.000,00

	14
	BEM
	Rádio Ponto-a-Ponto, 5.8 GHz, 100 Mbps,
	4.0
	63.200,00
	54.500,00

	21
	BEM
	Estabilizador 2 Kva
	2.0
	1.226,66
	465,00

	36
	BEM
	Câmera de Videomonitoramento com Domo Ou
	20.0
	239.726,00
	248.280,00

	46
	BEM
	Antena (Estação Rádio Cliente) 28 dBi, 5
	10.0
	23.833,30
	20.500,00

	54
	BEM
	Software de monitoramento e gravação par
	1.0
	18.500,00
	18.500,00

			Total
		382.845, 96
	372.245,00

5.20.	Dessa forma, embora o recorrente tenha logrado comprovar o nexo de causalidade entre os desembolsos e os valores repassados referente a 6 itens do plano de trabalho, o que corresponde a R$ 42.314,56, de forma alguma se pode comprovar a execução física e financeira do Convênio 613/2010, bem como o atingimento de sua finalidade, tendo em vista que:
	a) 31 itens previstos no plano de trabalho não foram adquiridos, conforme relacionado no subitem 5.12 desta peça recursal;
	b) em virtude da falta de comprovantes de pagamento, não foi possível estabelecer o nexo causal necessário entre os desembolsos realizados e os recursos repassados, referentes aos bens relacionados no subitem 5.13 desta peça recursal;
	c) em virtude da falta de referência ao Convênio 613/2010, também não foi possível comprovar o nexo de causalidade necessário referente aos seguintes bens:
	Seq.
	Tipo
	Descrição
	Qtde
	Valor total no plano de trabalho (R$) 
	Valor do Comprovante de pagamento (R$) 

	9
	BEM
	Gaveteiro volante
	11.0
	4.132,37
	1.989,90

	14
	BEM
	Rádio Ponto-a-Ponto, 5.8 GHz, 100 Mbps,
	4.0
	63.200,00
	54.500,00

	16
	BEM
	Cadeira giratória com braço
	41.0
	14.924,00
	11.449,66

	23
	BEM
	Impressora Laser
	2.0
	1.026,66
	919,98

	24
	BEM
	TV LCD 42 polegadas
	8.0
	19.733,36
	14.236, 88

	25
	BEM
	Ar Condicionado 30.000 BTUs
	2.0
	6.100,00
	4.750,00

	27
	BEM
	Ar Condicionado 21.000 BTUs
	2.0
	4.033,34
	4.000,00

	28
	BEM
	TV LCD 32 polegadas
	1.0
	1.466,67
	1.312,90

	36
	BEM
	Câmera de Videomonitoramento com Domo Ou
	20.0
	239.726,00
	248.280,00

	43
	BEM
	Mesa trapézio para sala de reuniões.
	13.0
	7.184,71
	2.539,94

	46
	BEM
	Antena (Estação Rádio Cliente) 28 dBi, 5
	10.0
	23.833,30
	20.500,00

			Total
		385.360,41
	350.242,38

	d) tanto o Relatório que determinou a realização da Sindicância (peça 1, p.  209-212) como o Termo de Localização dos bens (peça 1, p. 213-217) informam que os bens adquiridos referidos no subitem 5.19 desta peça recursal não foram localizados;
	e) mesmo com a localização de alguns bens, conforme indicado no Termo de Localização dos bens (peça 1, p. 213-217) , não há comprovação de que estão sendo utilizados no objeto do convênio;
	f) embora as reportagens acostadas aos autos, de 28/12/2012 e 12/11/2014 (peça 25, p. 11-14) , indiquem que o sistema de videomonitoramento objeto do convênio foi inaugurado na gestão do recorrente, e depois reinaugurado na gestão do prefeito sucessor, não restou comprovado o nexo de causalidade das 20 câmeras de videomonitoramento (item 36) , bem como sua utilização na finalidade do Convênio 613/2010;
5.21.	No caso em tela, em que ocorreu alteração unilateral do plano de trabalho por parte do convenente, sem autorização do concedente, somente poderia ocorrer redução proporcional do débito se a fração executada pudesse ser aproveitada para fins de atendimento aos objetivos do convênio. Entretanto, não há nos autos elementos que possibilitem a comprovação desse aproveitamento. 
5.22.	Dessa forma,  tendo o objeto sido executado parcialmente e fora das especificações contidas no plano de trabalho, e não sendo possível verificar seu aproveitamento futuro, deve o gestor ser responsabilizado pela totalidade dos recursos repassados (Acórdão 9464/2018-TCU-Primeira Câmara, Rel. Marcos Bemquerer, 1460/2018-2ª Câmara, Rel. Aroldo Cedraz) .
5.23.	Registre-se que a mera alegação de que a gestão posterior estaria com intenções de produzir provas contra o prefeito antecessor carece de força probatória, pois o recorrente não traz aos autos documentos que comprovem esse argumento. 
5.24.	Além disso, o cotejo entre as despesas realizadas e os recursos federais repassados foi realizado com base nos itens previstos no plano de trabalho, considerando que não foi possível relacionar a aquisição de bens e serviços às metas previstas, nem ao atraso nas obras do prédio da sede do GGI-M. 
5.25.	Nesse contexto, não há que se falar em nexo causal referente à tabela constante à peça 95, p. 19-21, no total de R$ 625.802,60, pois, apenas 11 itens dos 64 previstos no plano de trabalho, foram localizados na estrutura do GGI-M, restando inviável a comprovação da execução física e financeira do convênio, bem como o atingimento de sua finalidade precípua, qual seja, a estruturação física do GGI-M, com a ampliação do sistema de videomonitoramento existente no município.
5.26.	Dessa forma, como já afirmado no item 5.5 da instrução à peça 90, a evidenciação de que o objeto do convênio foi efetivamente executado com os valores recebidos somente se dá, mediante inequívoca comprovação da existência de nexo de causalidade entre a fonte de receita e os gastos para consecução do objeto do ajuste, o que não foi possível demonstrar, após a análise dos novos documentos apresentados, uma vez que não comprovaram o bom emprego dos valores públicos, nem a constatação de que eles foram efetivamente utilizados no objeto pactuado, de acordo com os normativos legais e regulamentares vigentes (Acórdão 997/2015-TCU-Plenário, 6098/2017-1ª Câmara, ambos da relatoria do Ministro Benjamin Zymler, e 95434/2017-2ª Câmara, da relatoria do Ministro Augusto Nardes) .
5.27.	Assim, considerando que são essenciais para a aprovação das contas a execução do objeto, o alcance da sua finalidade, bem como a comprovação de gastos, além da relação de causalidade entre eles e as despesas, e esses elementos não foram demonstrados nos autos, deve-se manter inalterado o acórdão atacado.  
CONCLUSÃO
6.	Das análises anteriores, conclui-se que os novos documentos ora juntados aos autos não lograram evidenciar a boa e regular aplicação dos recursos federais repassados, tendo em vista que, embora tenha ocorrido a execução física e financeira parcial do objeto do convênio, não foi possível comprovar o atingimento de seus objetivos, conforme acordado no plano de trabalho, bem como não restou comprovado o nexo de causalidade entre o total das  despesas realizadas e os recursos federais repassados. 
6.1.	Assim, os novos elementos apresentados pelo recorrente não têm o condão de modificar o entendimento anterior desta Secretaria de Recursos, devendo-se manter a deliberação recorrida em seus exatos termos.
PROPOSTA DE ENCAMINHAMENTO
7.	Diante do exposto, com fundamento nos artigos 32, inciso I, e 33 da Lei 8.443/1992, submetem-se os autos à consideração superior, propondo-se:
	ratificando-se anterior posicionamento desta Serur (peças 81-83 e 90-92) , conhecer do recurso e, no mérito, negar-lhe provimento;
	deferir o pedido de sustentação oral do recorrente, nos termos do art. 168 do RI/TCU, devendo a parte ser notificada nos moldes previstos no art. 3º da Portaria TCU 239/2000 c/c art. 141, § 4º, do RITCU;
 	comunicar ao recorrente e aos demais interessados a deliberação que vier a ser proferida por esta Corte."
2.	O parecer do Ministério Público junto ao TCU - MPTCU (peça 104) dissentiu, em parte, da proposta da unidade técnica, nos seguintes termos:
	"A presente tomada de contas especial foi instaurada em desfavor dos srs. Fábio de Oliveira Branco, ex-prefeito (gestão 2009/2012) , e Alexandre Duarte Lindenmeyer, atual prefeito do Município de Rio Grande/RS (gestões 2013/2016 e 2017/2020) , em decorrência da omissão no dever de prestar contas dos recursos atinentes ao Convênio 613/2010 (Siconv 749515) , celebrado entre a União, por intermédio do Ministério da Justiça, e a referida municipalidade, em 8/11/2010, no valor total de R$ 793.795,08  (concedente: R$ 777.919,18, convenente: R$ 15.875,90) , cujo objeto era a cooperação dos partícipes para a estruturação física do Gabinete de Gestão Integrada Municipal (GGI-M) , bem como para a ampliação do sistema de videomonitoramento e para o reaparelhamento da guarda municipal (peça 1, pp. 49/59) . 
	Com a estruturação do Gabinete de Gestão Integrada Municipal, esperava-se propiciar, de forma efetiva, condições de uma gestão integrada, eficiente e eficaz do sistema de segurança pública local. Com a ampliação do sistema de videomonitoramento para 32 câmeras, esperava-se não somente ampliar as áreas monitoradas, incluindo os bairros mais afastados do centro da cidade, mas, especialmente, transmitir uma maior sensação de segurança à comunidade como um todo, ao passo que o reaparelhamento da guarda municipal objetivava reduzir os índices de vulnerabilidade juvenil, no âmbito do Programa de Segurança Pública para o Brasil e do Programa de Segurança Pública com Cidadania - Pronasci (peças 1, p. 49, e 95, p. 24) .
	O plano de trabalho aprovado estabeleceu 5 metas no valor total de R$ 793.795,08, quais sejam (peças 95, pp. 28/30, e 97, p. 4, item 2.03) :
	1) implantação da Sala do Pleno (R$ 38.699,78) ; 
	2) implantação da Sala da Coordenadoria Executiva (R$ 19.560,00) ; 
	3) implantação do Observatório Básico (R$ 14.565,00) ; 
	4) implantação da Sala de Situação (R$ 40.765,65) ; 
	5) ampliação do Sistema de Videomonitoramento (R$ 680.204,65) .   
	À luz dessas 5 metas, conforme levantamento feito pela Secretaria de Recursos - Serur, o plano de trabalho detalhou a aquisição/contratação de 64 itens, entre bens e serviços, a saber (peça 100, pp. 7/9, item 5.4, e portal Siconv: https://siconv.com.br/) :
 	
	Seq.
	Tipo
	Descrição
	Qtde
	Valor Unitário (R$) 
	Valor Total (R$) 

	1
	BEM
	Pig-Tail de fibra monomoto
	82.0
	110,00
	9.020,00

	2
	SERVICO
	Fusão de fibra óptica
	100.0
	93,33
	9.333,00

	3
	BEM
	Braço metálico galvanizado, com pintura
	20.0
	448,33
	8.966,60

	4
	BEM
	Caixa porta equipamento, DG externo com
	20.0
	1.086,67
	21.733,40

	5
	BEM
	Cabo PP 2x2,5mm
	200.0
	2,72
	544,00

	6
	BEM
	Servidor de rede
	2.0
	18.180,00
	36.360,00

	7
	BEM
	Abraçadeira para poste 120 mm
	80.0
	23,17
	1.853,60

	8
	SERVICO
	Transferência de tecnologia
	1.0
	11.000,00
	11.000,00

	9
	BEM
	Gaveteiro volante
	11.0
	375,67
	4.132,37

	10
	BEM
	Mesa de reuniões
	2.0
	686,67
	1.373,34

	11
	SERVICO
	Lançamento de fibra óptica, completo com
	6800.0
	10,08
	68.544,00

	12
	BEM
	Armário com chave
	5.0
	520,67
	2.603,35

	13
	BEM
	Projetor multimídia
	1.0
	3.590,00
	3.590,00

	14
	BEM
	Rádio ponto-a-ponto, 5.8 GHz, 100 Mbps,
	4.0
	15.800,00
	63.200,00

	15
	BEM
	Máquina fotográfica digital
	1.0
	721,67
	721,67

	16
	BEM
	Cadeira giratória com braço
	41.0
	364,00
	14.924,00

	17
	BEM
	Mesa para computador
	1.0
	341,00
	341,00

	18
	BEM
	Conector RJ-45
	40.0
	0,77
	30,80

	19
	BEM
	Joystick para controle de câmeras
	4.0
	1.872,07
	7.488,28

	20
	BEM
	Frigobar com capacidade de, no mínimo, 120
	1.0
	796,00
	796,00

	21
	BEM
	Estabilizador 2 Kva
	2.0
	613,33
	1.226,66

	22
	BEM
	Multifuncional laser
	3.0
	619,67
	1.859,01

	23
	BEM
	Impressora laser
	2.0
	513,33
	1.026,66

	24
	BEM
	TV LCD 42 polegadas
	8.0
	2.466,67
	19.733,36

	25
	BEM
	Ar condicionado 30.000 BTUs
	2.0
	3.050,00
	6.100,00

	26
	BEM
	Switch de Borda Gerenciável Corporate -
	21.0
	966,67
	20.300,07

	27
	BEM
	Ar condicionado 21.000 BTUs
	2.0
	2.016,67
	4.033,34

	28
	BEM
	TV LCD 32 polegadas
	1.0
	1.466,67
	1.466,67

	29
	BEM
	Fibra óptica AS-G 12 FO
	6800.0
	5,60
	38.080,00

	30
	BEM
	BEO/DIO Horizontal para 24 (vinte e quat
	1.0
	1.000,00
	1.000,00

	31
	BEM
	Microcomputador desktop
	19.0
	1.883,33
	35.783,27

	32
	BEM
	Chassis para conversor de mídia, Capacid
	2.0
	1.886,67
	3.773,34

	33
	BEM
	Tomada três pinos padrão INMETRO
	20.0
	4,93
	98,60

	34
	BEM
	Haste de aterramento cobreada 2m com com
	20.0
	17,11
	342,20

	35
	BEM
	Fio rígido 1,5mm
	200.0
	0,57
	114,00

	36
	BEM
	Câmera de videomonitoramento com Domo ou
	20.0
	11.986,30
	239.726,00

	37
	BEM
	Esticador 3/16 pol
	40.0
	5,07
	202,80

	38
	BEM
	Tela de projeção
	1.0
	646,67
	646,67

	39
	BEM
	Aparelho de DVD
	1.0
	149,67
	149,67

	40
	BEM
	Manilha 3/16 pol
	100.0
	1,37
	137,00

	41
	BEM
	Mini-DIO
	16.0
	129,00
	2.064,00

	42
	BEM
	Cadeira fixa com braço
	20.0
	218,67
	4.373,40

	43
	BEM
	Mesa trapézio para sala de reuniões.
	13.0
	552,67
	7.184,71

	44
	BEM
	Nobreak 800va
	20.0
	581,67
	11.633,40

	45
	BEM
	Estabilizador 1 Kva
	15.0
	123,33
	1.849,95

	46
	BEM
	Antena (Estação Rádio Cliente) 28 dBi, 5
	10.0
	2.383,33
	23.833,30

	47
	BEM
	Conduite super PR ¾
	200.0
	2,62
	524,00

	48
	BEM
	Cola de silicone 200gr
	20.0
	12,83
	256,60

	49
	BEM
	Nobreak 8 Kva
	2.0
	8.466,67
	16.933,34

	50
	BEM
	Mesa para TV 32 pol
	1.0
	439,00
	439,00

	51
	SERVICO
	Lançamento de Cabo UTP Outdoor, com ferr
	150.0
	10,08
	1.512,00

	52
	BEM
	Estação de trabalho
	11.0
	1.203,00
	13.233,00

	53
	BEM
	Cabo de aço 3/16 pol
	200.0
	2,50
	500,00

	54
	BEM
	Software de monitoramento e gravação par
	1.0
	18.500,00
	18.500,00

	55
	BEM
	Conversor de mídia 10/100 base tx para 1
	16.0
	691,67
	11.066,72

	56
	BEM
	Storage 16 Tb, com discos de 7.200 RPM As
	1.0
	19.776,03
	19.776,03

	57
	BEM
	Sistema de som composto de mesa de mixag
	1.0
	10.233,00
	10.233,00

	58
	BEM
	Notebook
	2.0
	2.883,33
	5.766,66

	59
	BEM
	Prensa cabo BSP
	60.0
	2,28
	136,80

	60
	BEM
	Cabo UTP Outdoor 5e
	200.0
	4,03
	806,00

	61
	BEM
	Cinta hellerman 28cm
	400.0
	0,25
	100,00

	62
	BEM
	Patch Cord 1,2m
	60.0
	6,55
	393,00

	63
	BEM
	Parabolt 1/4 pol
	54.0
	4,36
	235,44

	64
	BEM
	Cabo UTP Indoor 5e
	75.0
	1,20
	90,00

						R$793.795,08

	O ajuste teve vigência no período de 8/11/2010 a 9/12/2012 (gestão do sr. Fábio: 2009/2012) , com prazo máximo de 60 dias, contados do término da vigência, para apresentação da prestação de contas final (peça 1, p. 55) , ou seja, até 7/2/2013 (peça 4, p. 169) . O termo final para prestar contas venceu, portanto, no início da primeira gestão do sr. Alexandre (2013/2016) .
	A citação solidária dos srs. Fábio e Alexandre, pelo valor total repassado (débito: R$ 777.919,18, em 14/12/2010, peça 37, p. 7; crédito: R$ 213.520,67, em 23/12/2013, peça 37, pp. 36/7) , decorreu da "não comprovação da boa e regular aplicação dos recursos federais geridos em suas administrações", tendo-lhes sido encaminhada, na ocasião, a título de subsídio à resposta, cópia da instrução da unidade técnica (peças 13 e 14) . 
	Os responsáveis aduziram alegações de defesa (sr. Fábio: peça 25, sr. Alexandre: peça 26) .
	O Ministro Aroldo Cedraz, Relator a quo, ponderou e entendeu que (voto à peça 44) :
	a) a vigência do convênio se deu inteiramente na gestão do sr. Fábio; 
	b) o início do prazo para a prestação de contas correu ainda na gestão do sr. Fábio, o qual poderia ter tomado as medidas para prestar contas dos recursos ainda na sua gestão, ou, minimamente, organizar a documentação necessária enquanto estava à frente da prefeitura; 
	c) o sr. Fábio não apresentou documentos essenciais, como comprovantes de despesa, relatórios, notas de empenho e outros capazes de comprovar a ligação entre os recursos transferidos e a estruturação física do Gabinete de Gestão Integrada Municipal;
	d)  o sr. Alexandre adotou as medidas necessárias com vistas à responsabilização do sr. Fábio (Súmula TCU 230) ;
	e) a parte executada do objeto foi realizada fora das especificações contidas no plano de trabalho e sem possibilidade de aproveitamento futuro.
	Nesse cenário, ante as razões expostas pelo Relator, a 2ª Câmara decidiu, mediante o Acórdão 8.693/2017, entre outras medidas (peça 43) :
"9.1. com fundamento nos arts. 1º, inciso I; 16, inciso I; 17 e 23, inciso I, da Lei 8.443/1992 c/c os arts. 1º, inciso I, 207 e 214, inciso I, do Regimento Interno, julgar regulares as contas do Sr. Alexandre Duarte Lindenmeyer, CPF XXX.824.280-XX, dando-se-lhe quitação plena;
9.2. com fundamento nos arts. 1º, inciso I; 16, inciso III, alínea 'c', da Lei 8.443/1992, c/c os arts. 19 e 23, inciso III, da mesma Lei, e nos arts. 1º, inciso I; 209, inciso III; 210 e 214, inciso III, do Regimento Interno, julgar irregulares as contas do Sr. Fábio de Oliveira Branco, CPF XXX.442.100-XX, ex-prefeito do município de Rio Grande-RS, condenando-o ao pagamento da quantia a seguir especificada, com a fixação do prazo de quinze 15 (quinze) dias , a contar da notificação, para que comprove, perante o Tribunal (art. 214, inciso III, alínea 'a', do Regimento Interno) , o recolhimento da dívida aos cofres do Tesouro Nacional, atualizada monetariamente e acrescida dos juros de mora, calculados a partir das datas discriminadas, até a data do recolhimento, na forma prevista na legislação em vigor, abatendo-se, na oportunidade, o valor já ressarcido.
	VALOR ORIGINAL (R$) 
	DATA DA OCORRÊNCIA

		777.919,18 (D) 		
	14/12/2010

	213.520,67 (C) *
	23/12/2013

* Valor a crédito
	9.3. aplicar ao Sr. Fábio de Oliveira Branco, CPF XXX.442.100-XX, ex-prefeito do município de Rio Grande-RS, a multa prevista no art. 57 da Lei 8.443/1992 c/c o art. 267 do Regimento Interno, no valor de R$ 50.000,00 (...) "
	O sr. Fábio de Oliveira Branco interpôs recurso de reconsideração (peça 70) , aditado por meio das razões e da documentação às peças 86 a 88, 95 e 97 a 99.
	A Secretaria de Recursos - Serur, nas três intervenções no feito, opinou pelo conhecimento e pelo não provimento do apelo (peças 81 a 83, 90 a 92 e 100 a 102) , e o Ministério Público de Contas, nas duas manifestações pretéritas, também se posicionou pelo desprovimento do recurso (peças 84 e 93) . Nesta feita, cabe ao MP de Contas, à luz de todo o acervo probatório que integra o presente processo, manifestar-se acerca do mérito da argumentação e dos documentos de que tratam as peças 95 e 97 a 99, bem como do Memorial aduzido no dia 12/2/2020 (peça 103) , posteriormente à última manifestação da unidade técnica especializada,
	A derradeira proposta da Serur de negar provimento ao recurso de reconsideração manejado pelo sr. Fábio Branco, prefeito na gestão 2009/2012, tem base, em especial, nos fundamentos a seguir (peça 100) :
	a) para a aprovação das contas, são essenciais a execução do objeto e o alcance da sua finalidade, bem como a comprovação de gastos, além da relação de causalidade entre eles e as despesas, e esses elementos não foram demonstrados nos autos, devendo-se, portanto, manter inalterado o acórdão atacado;
	b) os documentos ora acostados aos autos não são capazes de comprovar a execução física e financeira do Convênio 613/2010, o nexo de causalidade entre os recursos repassados e as despesas realizadas, bem como o atingimento de seu objetivo, apenas servindo para melhor fundamentar as conclusões já registradas na instrução da Serur à peça 90;
	c) segundo o Parecer 33/2015/CGFIS/DEAPSEG/SENASP/MJ (peça 1, pp. 3 e 13) :
	c.1) o pedido de readequação do plano de trabalho referido pelo recorrente (peça 99, pp. 46/60) não foi considerado, por ser intempestivo, tendo em vista que a solicitação de alteração do plano de trabalho foi inserida no sistema em 23/11/2012, ou seja, [apenas] 16 dias antes do término da vigência do convênio (9/12/2012) , o que contraria o art. 37 da Portaria Interministerial 127/2008, vigente à época, e o parágrafo primeiro da Cláusula Décima Quarta do convênio [peça 1, p. 56: exigência de prazo mínimo de 30 dias antes do término da vigência para apresentação de proposta de modificação do convênio];
	c.2) no pedido de alteração [peça 99, pp. 46/60], não há menção à solicitação de prorrogação de prazo, nem restou identificada a motivação da alteração, e o documento não foi assinado pela autoridade competente [está assinado apenas por um servidor da área de TI - tecnologia da informação];
	d) dessa forma, a alteração unilateral do plano de trabalho frustrou o acordo inicialmente estabelecido;
	e) a respeito, a alteração unilateral do plano de trabalho, quando constituir apenas desvio de objeto, pode implicar somente multa, caso se comprovem a execução física e financeira e o atingimento da finalidade (Acórdão 1443/2015-TCU-Segunda Câmara, 1579/2017-1ª Câmara e 2911/2016-Plenário) ;
	f) entretanto, caso a alteração, em consonância com outros fatores, resulte em prejuízo da regular aplicação dos recursos, o gestor deve ser responsabilizado de modo a ressarcir o débito (Acórdão 1833/2017-TCU-Plenário, 6107/2017 e 7426/2016, ambos da 1ª Câmara, e 4.194/2016-2ª Câmara) ;
	g) da análise dos documentos acostados aos autos, verifica-se que não foram adquiridos os 31 itens seguintes, no valor total de R$ 134.015,58, ou seja, 48% dos itens previstos no plano de trabalho:
	Seq.
	Tipo
	Descrição
	Qtde
	Valor total (R$) 

	5
	BEM
	Cabo PP 22,5mm
	200
	544,00

	7
	BEM
	Abraçadeira para Poste 120mm
	80
	1.853,60

	8
	SERVIÇO
	Transferência de Tecnologia
	1
	11.000,00

	10
	BEM
	Mesa de Reuniões
	2
	1.373,34

	12
	BEM
	Armário com Chave
	5
	2.603,35

	13
	BEM
	Projetor Multimídia
	1
	3.590,00

	15
	BEM
	Máquina Fotográfica Digital
	1
	721,67

	17
	BEM
	Mesa para Computador
	1
	341,00

	18
	BEM
	Conector RJ-45
	40
	30,80

	31
	BEM
	Microcomputador desktop
	19
	35.783,27

	33
	BEM
	Tomada três pinos padrão INMETRO
	20
	98,60

	34
	BEM
	Haste de aterramento cobreada 2m com com
	20
	342,20

	35
	BEM
	Fio rígido 1,5mm
	200
	114,00

	37
	BEM
	Esticador 3/16 pol
	40
	202,80

	38
	BEM
	Tela de projeção
	1
	646,67

	39
	BEM
	Aparelho de DVD
	1
	149,67

	40
	BEM
	Manilha 3/16 pol
	40
	137,00

	44
	BEM
	Nobreak 800va
	20
	11.633,40

	47
	BEM
	Conduite super PR ¾
	200
	524,00

	48
	BEM
	Cola de silicone 200gr
	20
	256,60

	49
	BEM
	Nobreak 8 Kva
	2
	16.933,34

	50
	BEM
	Mesa para TV 32 pol
	1
	439,00

	52
	BEM
	Estação de trabalho
	11
	13.233,00

	53
	BEM
	Cabo de aço 3/16 pol
	200
	500,00

	56
	BEM
	Storage 16 Tb, com discos de 7.200RPM As
	1
	19.776,03

	57
	BEM
	Sistema de som composto de mesa de mixag
	1
	10.233,00

	59
	BEM
	Prensa cabo BSP
	60
	136,80

	61
	BEM
	Cinta Hellermann 28cm60
	400
	100,00

	62
	BEM
	Patch Cord 1,2m
	60
	393,00

	63
	BEM
	Parabolt ¼ pol|
	54
	235,44

	64
	BEM
	Cabo UTP Indoor 5e
	75
	90,00

		Total
	31 itens
		134.015,58

	h) além disso, dos 52% itens restantes previstos no plano de trabalho, em virtude da falta de comprovantes de pagamento aos fornecedores, tendo em vista que não foram localizadas as notas fiscais ou equivalentes nos documentos ora acostados, não foi possível estabelecer o nexo causal necessário entre os desembolsos realizados e os recursos repassados, referentes aos 13 itens a seguir (39% dos itens previstos no plano de trabalho) :  
	Seq.
	Tipo
	Descrição
	Qtde
	Valor total no plano de trabalho (R$) 
	Desembolso não comprovado

	1
	BEM
	Pig-Tail de fibra monomoto
	82.0
	9.020,00
	9.020,00

	3
	BEM
	Braço metálico galvanizado, com pintura
	20.0
	8.966,60
	21.720,00

	4
	BEM
	Caixa Porta Equipamento, DG externo com
	20.0
	21.733,40
	21.700,00

	22
	BEM
	Multifuncional laser
	3.0
	1.859,01
	1.713,96

	26
	BEM
	Switch de Borda Gerenciável Corporate -
	21.0
	20.300,07
	18.570,09

	29
	BEM
	Fibra Óptica AS-G 12 FO
	6800.0
	38.080,00
	38.080,00

	30
	BEM
	BEO/DIO Horizontal para 24 (vinte e quat
	1.0
	1.000,00
	1.000,00

	32
	BEM
	Chassis para Conversor de Mídia, Capacid
	2.0
	3.773,34
	3.740,00

	41
	BEM
	Mini-DIO
	16.0
	2.064,00
	2.032,00

	45
	BEM
	Estabilizador 1 Kva
	15.0
	1.849,95
	1.800,00

	55
	BEM
	Conversor de mídia 10/100 base tx para 1
	16.0
	11.066,72
	11.040,00

	58
	BEM
	Notebook
	2.0
	5.766,66
	5.700,00

	60
	BEM
	Cabo UTP Outdoor 5e
	200.0
	806,00
	800,00

			Total
		126.285,75
	136.916,05

	i) desse modo, não se pode afirmar que os itens a seguir foram adquiridos por meio dos recursos da conta específica do convênio, como afirmado pelo recorrente, uma vez que não foi acostada aos autos a nota fiscal ou equivalente de modo a comprovar o seu pagamento:
	Seq.
	Tipo
	Descrição
	Qtde.
	Valor unitário
	Valor total

	1
	BEM
	Pig-Tail de fibra monomoto
	82.0
	R$110,00
	R$9.020,00

	4
	BEM
	Caixa Porta Equipamento, DG externo com
	20.0
	R$1.086,67
	R$21.733,40

	32
	BEM
	Chassis para Conversor de Mídia, Capacid
	2.0
	R$1.886,67
	R$3.773,34

	30
	BEM
	BEO/DIO Horizontal para 24 (vinte e quat
	1.0
	R$1.000,00
	R$1.000,00

	29
	BEM
	Fibra Óptica AS-G 12 FO
	6800.0
	R$5,60
	R$38.080,00

	41
	BEM
	Mini-DIO
	16.0
	R$129,00
	R$2.064,00

	j) no tocante à aquisição de 20 câmeras de videomonitoramento (bem 36 do quadro referente ao plano de trabalho) , o recorrente afirma que o valor do desembolso corresponde ao valor das câmeras somado ao dos braços metálicos adquiridos (bem 3 do referido quadro) , e ainda, que esses braços metálicos constam no empenho de R$ 270.000,00, tendo sido feito um débito em conta corrente no mesmo valor. Ocorre que não consta dos autos o comprovante de pagamento relativo ao valor dos braços (R$ 21.720,00) , mas tão somente a Nota Fiscal 2056, emitida pela empresa Damovo do Brasil S/A, no valor de R$ 248.280,00, correspondente apenas a 20 câmeras de videomonitoramento, e sem referência ao Convênio 613/2010 (peças 95, pp. 90/1, e 99, p. 16) ;
	k) em relação aos itens 6 (2 servidores de rede, no valor de R$ 30.000,00) e 58 (2 notebooks, no valor de R$ 5.700,00) , o empenho (peça 95, p. 144) e o desembolso (peça 37, p. 12) se referem à soma desses dois itens (R$ 35.700,00) , porém, apenas a nota fiscal referente aos 2 servidores de rede, no valor de R$ 30.000,00, consta dos autos, e também, sem referência ao Convênio 613/2010 (peça 95, p. 148) ;
	l) com relação aos 17 itens para os quais foi possível identificar comprovantes de pagamento ao fornecedor:
	l.1) nenhuma das notas fiscais apresentadas contém referência ao Convênio 613/2010:
	Seq.
	Tipo
	Descrição
	Qtde
	Valor total no plano de trabalho (R$) 
	Valor do Comprovante de pagamento (R$) 

	6
	BEM
	Servidor de rede
	2.0
	36.360,00
	30.000,00

	9
	BEM
	Gaveteiro volante
	11.0
	4.132,37
	1.989,90

	14
	BEM
	Rádio ponto-a-ponto, 5.8 GHz, 100 Mbps,
	4.0
	63.200,00
	54.500,00

	16
	BEM
	Cadeira giratória com braço
	41.0
	14.924,00
	11.449,66

	19
	BEM
	Joystick para controle de câmeras
	4.0
	7.488,28
	7.480,00

	20
	BEM
	Frigobar com capacidade de no mínimo 120
	1.0
	796,00
	769,99

	21
	BEM
	Estabilizador 2 Kva
	2.0
	1.226,66
	465,00

	23
	BEM
	Impressora Laser
	2.0
	1.026,66
	919,98

	24
	BEM
	TV LCD 42 polegadas
	8.0
	19.733,36
	14.236,88

	25
	BEM
	Ar condicionado 30.000 BTUs
	2.0
	6.100,00
	4.750,00

	27
	BEM
	Ar condicionado 21.000 BTUs
	2.0
	4.033,34
	4.000,00

	28
	BEM
	TV LCD 32 polegadas
	1.0
	1.466,67
	1.312,90

	36
	BEM
	Câmera de videomonitoramento com Domo ou
	20.0
	239.726,00
	248.280,00

	42
	BEM
	Cadeira fixa com braço
	20.0
	4.373,40
	3.650,00

	43
	BEM
	Mesa trapézio para sala de reuniões.
	13.0
	7.184,71
	2.539,94

	46
	BEM
	Antena (Estação Rádio Cliente) 28 dBi, 5
	10.0
	23.833,30
	20.500,00

	54
	BEM
	Software de monitoramento e gravação par
	1.0
	18.500,00
	18.500,00

			Total
		452.878,09
	411.107,37

	l.2) entretanto, desses itens, foi identificada referência ao convênio na Cláusula Quinta - Cobertura Financeira dos contratos firmados, referentes aos itens 21 - Estabilizador 2 Kva (peça 26, p. 79) , 36 - Câmera de videomonitoramento (peça 95, p. 221) , 16 e 42 - Cadeiras com braço, giratórias e fixas (peça 95, p. 236) , 20 - Frigobar (peça 95, p. 247) e 19 e 54 - Joystick e Software de gerenciamento (peça 95, p. 281) . Dessa forma, apenas com relação a estes 6 bens, listados no quadro a seguir, considera-se comprovado o nexo de causalidade entre os recursos repassados e os desembolsos:
	Seq.
	Tipo
	Descrição
	Qtde
	Valor total no plano de trabalho (R$) 
	Valor do Comprovante de pagamento (R$) 

	16
	BEM
	Cadeira giratória com braço
	41.0
	14.924,00
	11.449,66

	19
	BEM
	Joystick para controle de câmeras
	4.0
	7.488,28
	7.480,00

	20
	BEM
	Frigobar com capacidade de no mínimo 120
	1.0
	796,00
	769,90

	21
	BEM
	Estabilizador 2 Kva
	2.0
	1.226,66
	465,00

	42
	BEM
	Cadeira fixa com braço
	20.0
	4.373,40
	3.650,00

	54
	BEM
	Software de monitoramento e gravação par
	1.0
	18.500,00
	18.500,00

			Total
		47.308,34
	42.314,56

	l.3) ainda com relação aos 17 itens para os quais foram apresentados comprovantes de pagamento, os seguintes bens, ou não foram localizados, ou não estão sendo utilizados no Gabinete de Gestão Integrada Municipal - GGI-M, de acordo com o Termo de Localização dos bens adquiridos (peça 1, pp. 213/7) , aí incluídas as 20 câmeras de videomonitoramento, um dos objetos precípuos do Convênio 613/2010, condição que reforça o entendimento de que a finalidade da avença em questão não foi alcançada: 
		Seq.
	Tipo
	Descrição
	Qtde
	Valor total no plano de trabalho (R$) 
	Valor do Comprovante de pagamento (R$) 

	6
	BEM
	Servidor de rede
	2.0
	36.360,00
	30.000,00

	14
	BEM
	Rádio ponto-a-ponto, 5.8 GHz, 100 Mbps,
	4.0
	63.200,00
	54.500,00

	21
	BEM
	Estabilizador 2 Kva
	2.0
	1.226,66
	465,00

	36
	BEM
	Câmera de videomonitoramento com Domo ou
	20.0
	239.726,00
	248.280,00

	46
	BEM
	Antena (Estação Rádio Cliente) 28 dBi, 5
	10.0
	23.833,30
	20.500,00

	54
	BEM
	Software de monitoramento e gravação par
	1.0
	18.500,00
	18.500,00

			Total
		382.845,96
	372.245,00

	m)	 como visto, o recorrente logrou comprovar o nexo de causalidade entre os desembolsos e os valores repassados referente a 6 itens do plano de trabalho, o que corresponde a R$ 42.314,56. Contudo, de forma alguma se pode comprovar a execução física e financeira do convênio, bem como o atingimento de sua finalidade, tendo em vista que:
	m.1) 31 itens previstos no plano de trabalho não foram adquiridos, conforme relacionado no subitem 5.12 desta instrução [R$ 134.015,58];
	m.2) em virtude da falta de comprovantes de pagamento, não foi possível estabelecer o nexo causal necessário entre os desembolsos realizados e os recursos repassados, referentes aos bens relacionados no subitem 5.13 desta instrução [R$ 136.916,05];
	m.3) em virtude da falta de referência ao Convênio 613/2010, também não foi possível comprovar o nexo de causalidade necessário referente aos seguintes bens:
	Seq.
	Tipo
	Descrição
	Qtde
	Valor total no plano de trabalho (R$) 
	Valor do Comprovante de pagamento (R$) 

	9
	BEM
	Gaveteiro volante
	11.0
	4.132,37
	1.989,90

	14
	BEM
	Rádio Ponto-a-Ponto, 5.8 GHz, 100 Mbps,
	4.0
	63.200,00
	54.500,00

	16
	BEM
	Cadeira giratória com braço
	41.0
	14.924,00
	11.449,66

	23
	BEM
	Impressora Laser
	2.0
	1.026,66
	919,98

	24
	BEM
	TV LCD 42 polegadas
	8.0
	19.733,36
	14.236, 88

	25
	BEM
	Ar Condicionado 30.000 BTUs
	2.0
	6.100,00
	4.750,00

	27
	BEM
	Ar Condicionado 21.000 BTUs
	2.0
	4.033,34
	4.000,00

	28
	BEM
	TV LCD 32 polegadas
	1.0
	1.466,67
	1.312,90

	36
	BEM
	Câmera de Videomonitoramento com Domo Ou
	20.0
	239.726,00
	248.280,00

	43
	BEM
	Mesa trapézio para sala de reuniões.
	13.0
	7.184,71
	2.539,94

	46
	BEM
	Antena (Estação Rádio Cliente) 28 dBi, 5
	10.0
	23.833,30
	20.500,00

			Total
		385.360,41
	350.242,38

	m.4) tanto o Relatório que determinou a realização da Sindicância (peça 1, pp.  209/12) como o Termo de Localização dos bens (peça 1, pp. 213/7) informam que os bens adquiridos referidos no subitem 5.19 desta instrução [R$ 372.245,00] não foram localizados;
	m.5) mesmo com a localização de alguns bens, conforme indicado no Termo de Localização dos bens (peça 1, pp. 213/7) , não há comprovação de que estão sendo utilizados no objeto do convênio;
	m.6) embora as reportagens de 28/12/2012 e de 12/11/2014 (peça 25, pp. 11/4) indiquem que o sistema de videomonitoramento objeto do convênio foi inaugurado na gestão do recorrente, e depois reinaugurado na gestão do prefeito sucessor, não restou comprovado o nexo de causalidade das 20 câmeras de videomonitoramento (item 36) , bem como sua utilização na finalidade do convênio;
	n) no caso em tela, em que ocorreu alteração unilateral do plano de trabalho por parte do convenente, sem autorização do órgão concedente, somente poderia ocorrer redução proporcional do débito se a fração executada pudesse ser aproveitada para fins de atendimento aos objetivos do convênio. Entretanto, não há, nos autos, elementos que possibilitem a comprovação desse aproveitamento;
	o) como o objeto foi executado parcialmente e fora das especificações contidas no plano de trabalho, e não sendo possível verificar seu aproveitamento futuro, deve o gestor ser responsabilizado pela totalidade dos recursos repassados (Acórdão 9464/2018-TCU-Primeira Câmara e 1460/2018-2ª Câmara) ;
	p) a mera alegação de que a gestão posterior [do sr. Alexandre] estaria com intenções de produzir provas contra o prefeito antecessor [sr. Fábio] carece de força probatória, pois o recorrente não traz aos autos documentos que comprovem esse argumento;
	q) além disso, o cotejo entre as despesas realizadas e os recursos federais repassados foi realizado com base nos itens previstos no plano de trabalho, considerando que não foi possível relacionar a aquisição de bens e de serviços às metas previstas, nem ao atraso nas obras do prédio da sede do GGI-M;
	r) nesse contexto, não há falar em nexo causal referente à tabela constante à peça 95, pp. 19/21, no total de R$ 625.802,60, pois apenas 11 itens dos 64 previstos no plano de trabalho foram localizados na estrutura do GGI-M, restando inviável a comprovação da execução física e financeira do convênio, bem como o atingimento de sua finalidade precípua, qual seja, a estruturação física do GGI-M, com a ampliação do sistema de videomonitoramento existente no município;
	s) a evidenciação de que o objeto do convênio foi efetivamente executado com os valores recebidos somente se dá mediante inequívoca comprovação da existência de nexo de causalidade entre a fonte de receita e os gastos para consecução do objeto do ajuste, o que não foi possível demonstrar no caso concreto. Os novos documentos apresentados não comprovaram o bom emprego dos valores públicos, nem que eles foram efetivamente utilizados no objeto pactuado, de acordo com as normas legais e regulamentares vigentes;
	t) das análises anteriores, conclui-se que os novos documentos ora juntados aos autos não lograram evidenciar a boa e regular aplicação dos recursos federais repassados, tendo em vista que, embora tenha ocorrido a execução física e financeira parcial do objeto do convênio, não foi possível comprovar o atingimento de seus objetivos, conforme acordado no plano de trabalho, bem como não restou comprovado o nexo de causalidade entre o total das  despesas realizadas e os recursos federais repassados;
	u) assim, os novos elementos aduzidos pelo recorrente não têm o condão de modificar o entendimento anterior desta Secretaria de Recursos, devendo-se manter a deliberação recorrida em seus exatos termos.
	Formulada previamente à apresentação do Memorial à peça 103, a derradeira proposta da unidade técnica especializada é, em uníssono, a seguinte (peças 100 a 102) :
	"a) ratificando-se anterior posicionamento desta Serur (peças 81-83 e 90-92) , conhecer do recurso e, no mérito, negar-lhe provimento;
	b) deferir o pedido de sustentação oral do recorrente [peça 70, p. 15], nos termos do art. 168 do RI/TCU, devendo a parte ser notificada nos moldes previstos no art. 3º da Portaria TCU 239/2000 c/c art. 141, § 4º, do RITCU;
	c) comunicar ao recorrente e aos demais interessados a deliberação que vier a ser proferida por esta Corte."
II
	A comprovação da boa aplicação dos recursos públicos federais transferidos voluntariamente no âmbito de convênios deve contemplar o aspecto técnico (execução física e atingimento dos objetivos) e o aspecto financeiro (correta e regular aplicação dos recursos) .
	No caso em exame, o recorrente sustenta que os documentos carreados aos autos se mostram suficientes para comprovar que a aquisição dos bens e dos serviços ocorreu por meio dos recursos do convênio [nexo de causalidade] e que, somados às fotos e às reportagens, os documentos comprovam a execução satisfatória do objeto e o cumprimento da finalidade almejada, com aplicação de valor inferior ao inicialmente orçado, o que resultou na devolução de R$ 213.520,67 aos cofres da União (peça 99, pp. 72/3) .  
	Na visão do Ministério Público de Contas, a execução parcial do objeto e o alcance de parte dos objetivos pactuados restaram provados, haja vista o teor das reportagens de 28/12/2012 (gestão do sr. Fábio) e de 12/11/2014 (gestão do sr. Alexandre) , reproduzidos abaixo (peça 25, pp. 11/4, grifos acrescidos) :
	"Instalada central de videomonitoramento no Município 
 (Jornal Agora 28/12/12) 
Foto: Ricardo Irigom/PMRG
Central foi apresentada durante reunião do GGIM 
O prefeito Fábio Branco coordenou na manhã desta quinta-feira, 27, na sede do Gabinete de Gestão Integrada Municipal (GGIM) , o último encontro deste ano do órgão. Durante a reunião foi instalada a central do sistema de vídeo-monitoramento no Município.
O GGIM tem o objetivo de coordenar e harmonizar as ações e programas de segurança pública e social, afetando distintas áreas administrativas do poder público. O gabinete atua no incremento da integração entre os órgãos do sistema de justiça criminal, na implantação do planejamento estratégico como ferramenta gerencial das ações empreendidas e na constituição da informação como principal mecanismo de ação policial.
O encontro contou ainda com a participação da coordenação do gabinete e de representantes da Brigada Militar, Polícia Civil, Corpo de Bombeiros, Penitenciária Estadual do Rio Grande, Comissão de Controle Interno, Câmara de Dirigentes Lojistas (CDL) , Conselho Comunitário Pró-Segurança Pública (CONSEPRO) , União Rio-grandina das Associações de Bairros (URAB) , Secretaria Municipal da Segurança, dos Transportes e do Trânsito (SMSTT) , além do setor de informática da Prefeitura.
Na reunião, foi feita a instalação da central de vídeo-monitoramento e demonstrado o investimento de R$ 800 mil, que serviram para a aquisição de equipamentos para o órgão e a reforma do prédio que recebe a sede do GGIM, localizado na rua Vice-Almirante Abreu junto ao DATC. Atualmente estão em funcionamento, no Município, 18 câmeras, sendo que mais cinco devem ter solucionados gradativamente detalhamentos técnicos para estarem em atividade. Os locais para a instalação dos equipamentos foram definidos nos encontros realizados pelo gabinete ao longo do ano, pelos organismos que compõem o GGIM.
O projeto, que teve recursos captados através do Ministério da Justiça pelo Programa Nacional de Segurança Pública com Cidadania (Pronasci) , prevê a instalação de um total de 30 câmeras. Mais seis devem ser disponibilizadas pela Secretaria de Educação para o monitoramento da entrada e saída de alunos, com a instalação na fachada de estabelecimentos de ensino. O trabalho está sendo executado de maneira conjunta pela Secretaria Municipal da Segurança, dos Transportes e Trânsito (SMSTT) e setor de informática da Prefeitura.
O prefeito Fábio Branco destacou a necessidade de ações preventivas para que o Município esteja preparado para suportar o ônus do desenvolvimento. Ele também agradeceu a parceria desenvolvida ao longo dos últimos anos com as forças de segurança da cidade, o que possibilitou o funcionamento de forma exitosa do trabalho do GGIM, referência no Estado. Postado em: 27 de dezembro de 2012" (peça 25, pp. 11/2, http://www.riogrande.rs.gov.br/instalada-central-de-video-monitoramento-no-municipio/) 
"Central Integrada de Monitoramento deve garantir vigilância 24 horas no espaço público
 (Jornal Agora - 12-11-2014) 
Anete Poli
Sala é composta de oito telões, onde chegam imagens das 21 câmeras espalhadas pela cidade 
A Central Integrada de Comando e Controle do Rio Grande foi lançada oficialmente nesta quinta (11) , nas dependências do Gabinete de Gestão Integrada Municipal (GGI-M) , com a presença do secretário de Segurança Pública do Estado, Airton Michels. O espaço, que compõe o sistema de videomonitoramento, visa a controlar tanto a área central do Município quanto a periférica, com o objetivo de diminuir o número de criminalidade, facilitando assim a logística de pronto-atendimento e resposta. 
Também, na oportunidade, os formandos da Guarda Municipal, em número de 29, receberam os certificados de conclusão do curso de operador em armamento de baixa letalidade, estando assim aptos a operar a pistola de choque Taser e o dispositivo incapacitante Spark, com respectivos cartuchos e acessórios.
De acordo com o superintendente do GGI-M, Daniel Nascimento, a Central Integrada servirá para a vigilância 24 horas do espaço público, por câmeras de videomonitoramento, atualmente, em número de 21, e coordenação das comunicações da Guarda Municipal com as demais agências de fiscalização administrativa e de segurança pública que atuam no Município. A sala é composta de oito telões, onde chegam imagens das 21 câmeras espalhadas pela cidade. O monitoramento é feito por três operadores, um da Guarda Municipal, um da Polícia Civil e um da Brigada Militar. O secretário Michels enfatizou: 'é importante que a comunidade perceba que todos os itens de segurança pública, os essenciais, estão sendo implementados em Rio Grande'. 
 (...) 
O superintendente Daniel Nascimento informou ainda que a previsão é de que, em 2015, o Município tenha mais 54 câmeras, contando com as 21 já operantes. Sendo assim, 33 serão adquiridas através dos programas 'Crack, é Possível Vencer' e também do programa 'Estratégia Nacional de Fronteiras' (Enafron) . Ainda de acordo com o superintendente, as câmeras adquiridas por este programa serão disponibilizadas nas vias de entrada e saída da cidade, com o intuito de coibir o contrabando de produtos. As provenientes do programa 'Crack, é Possível Vencer' ficarão nas áreas onde ocorre o tráfico de drogas. 'Esta sala é um componente importante no combate à criminalidade. Esta é uma valiosa ferramenta, e é uma reprodução do que há de mais moderno, com visibilidade de prever e combater a criminalidade. Impressiona a rapidez e eficiência em que se está investindo em segurança pública em todos os setores. Todos estes equipamentos trarão uma resposta imediata. Rio Grande está fazendo um trabalho de responsabilidade pública exemplar', finalizou o secretário Airton Michels." (peça 25, pp. 13/4) 
	A instalação da central de videomonitoramento em 27/12/2012, logo após o término da vigência do ajuste (9/12/2012) e nos últimos dias do mandato do prefeito Fábio Branco (2009/2012) , protelou para a gestão seguinte (prefeito Alexandre, 2013/2016 e 2017/2020) a geração dos benefícios que se esperavam da central de vídeo, principal e mais oneroso item do plano de trabalho, dado que apenas para a aquisição das 20 câmeras foi estimada a quantia de R$ 239.726,00 (peça 100, p. 8, item 5.4) . A ampliação do sistema de videomonitoramento (Meta 5 do plano de trabalho) , vale lembrar, foi orçada em R$ 680.204,65 (peça 95, p. 29) .
	Naturalmente, as reportagens mencionadas (peça 25, pp. 13/4) não permitem verificar a exata medida da execução do objeto conveniado nem o grau de efetivo favorecimento ao interesse público. É razoável, porém, entender que houve execução parcial com alguma possibilidade de aproveitamento futuro. Isso porque, segundo se depreende do conteúdo das matérias veiculadas, a gestão de 2014 (prefeito Alexandre Lindenmeyer) parece ter dado continuidade a ações iniciadas na gestão de 2012 (prefeito Fábio Branco) .
Nessa linha, em consulta à Internet, o MP de Contas identificou notícia sob o título "INAUGURADA CENTRAL INTEGRADA DE COMANDO E CONTROLE E SALA DE VIDEOMONITORAMENTO", postada no dia 11/12/2014 (gestão do prefeito Alexandre) , a qual informa o que segue[footnoteRef:2]: [2:  http://www.riogrande.rs.gov.br/inaugurada-central-integrada-de-comando-e-controle-e-sala-de-videomonitoramento/. Acesso em: 18 nov. 2019.] 
"Dando continuidade, segundo o gestor, a CCCRG [Central de Comando e Controle de Rio Grande] servirá para a vigilância permanente do espaço público por câmaras de videomonitoramento e a coordenação das comunicações da Guarda Municipal com as demais agências de fiscalização administrativa e de Segurança Pública, que atuam no Município.
De acordo com Lindenmeyer, a CCCRG tem o propósito de prevenir e coibir crimes, toda forma de violência, aperfeiçoar o controle do tráfego, monitorar a mobilidade urbana, oportunizar o zelo urbanístico, ampliar a vigilância ambiental, qualificar a fiscalização administrativa e a regulação do espaço público e, apoiando também, as ações da Defesa Civil.
Conforme o Superintendente de Segurança e Proteção Social (SSPS) do GGI-/M, Daniel Nascimento, o respectivo sistema foi inaugurado na gestão passada, porém nunca foi operado, assim perdendo sua eficácia. Por isso, neste período não sofreu intervenções significativas para ampliação ou aperfeiçoamento de seus equipamentos, o que gerou inúmeros problemas por inatividade. Situação que está sendo revertida com a atual gestão, frente aos projetos implementados dentro do referido sistema." (grifou-se) 
	Como visto anteriormente, o objeto conveniado era a estruturação física do Gabinete de Gestão Integrada Municipal, bem como a ampliação do sistema de videomonitoramento e o reaparelhamento da guarda municipal (peça 1, pp. 49/58) . Com a estruturação do Gabinete de Gestão Integrada Municipal, esperava-se propiciar, de forma efetiva, condições de uma gestão integrada, eficiente e eficaz do sistema de segurança pública local. Com a ampliação do sistema de videomonitoramento, esperava-se não somente ampliar as áreas monitoradas, incluindo os bairros mais afastados do centro da cidade, mas, especialmente, transmitir uma maior sensação de segurança à comunidade como um todo, ao passo que o reaparelhamento da guarda municipal objetivava reduzir os índices de vulnerabilidade juvenil, no âmbito do Programa de Segurança Pública para o Brasil e do Programa de Segurança Pública com Cidadania (peça 1, p. 49) .
	A bem da verdade, a íntegra do objeto e dos objetivos não teria como ser alcançada, pois parte dos recursos não foi utilizada e foi restituída pela municipalidade aos cofres do Tesouro Nacional, em 23/12/2013 (R$ 213.520,67, peça 99, pp. 72/3) , ou seja, ao término do primeiro ano da gestão do sr. Alexandre (dificuldades operacionais relatadas na Nota Informativa 2/2013/PGM, de 1º/11/2013, e no Ofício 382/2013-GP/PMRG, de 5/11/2013, à peça 1, pp. 167/84) . 
	Em face de todo esse contexto, o MP de Contas opta por reconhecer, à luz de tudo o que consta nos autos, a execução parcial do objeto e o alcance, também parcial, dos objetivos acordados mediante o Convênio 613/2010, cumprindo lembrar que, nos termos destacados pela Serur:
	a) houve alteração unilateral do plano de trabalho (peça 99, pp. 46/60) , que frustrou o acordo inicialmente estabelecido;
	b) a alteração unilateral no plano de trabalho, quando constituir apenas desvio de objeto, pode implicar somente multa, caso se comprovem a execução física e financeira e o atingimento da finalidade (Acórdão 1443/2015-TCU-Segunda Câmara, 1579/2017-1ª Câmara e 2911/2016-Plenário) ;
	c) entretanto, caso a alteração, em consonância com outros fatores, resulte em prejuízo da regular aplicação dos recursos, o gestor deve ser responsabilizado de modo a ressarcir o débito (Acórdão 1833/2017-TCU-Plenário, 6107/2017 e 7426/2016, ambos da 1ª Câmara, e 4.194/2016-2ª Câmara) .
	Passa-se, pois, ao exame da origem e do destino dos recursos recebidos e aplicados, de modo a verificar a existência (ou não) do devido nexo de causalidade.
	A Serur fez um trabalho aprofundado de rastreamento, sintetizado no quadro constante do item 5.11 da instrução à peça 100, o qual identifica o item previsto no plano de trabalho, o empenho, o comprovante de pagamento e o lançamento no extrato bancário, se houver.
	A unidade técnica especializada aponta que, da análise dos documentos acostados aos autos, não foram adquiridos os 31 itens por ela identificados, no valor total de R$ 134.015,58, ou seja, 48% dos 64 itens previstos no plano de trabalho. Esses 31 bens/serviços constam do detalhado quadro à peça 100 (pp. 9/14, item 5.11) com a observação "não há", que tem o significado de ausência de empenho, de comprovante de pagamento e de lançamento no extrato bancário.
	Nesse particular, pode-se ter como medianamente aceitável o argumento recursal de que muitos bens não foram adquiridos por terem se mostrado desnecessários para o atingimento da finalidade almejada, o que motivara, ainda durante a vigência do convênio [mesmo que no finalzinho do prazo], o requerimento de readequação do plano de trabalho (peça 99, pp. 46/60) , excluindo grande parte dos bens inicialmente previstos (tabelas à peça 99, pp. 57/60) .
	A Serur também sustenta que, "dos 52% restantes, em virtude da falta de comprovantes de pagamento aos fornecedores, tendo em vista que não foram localizadas as notas fiscais ou equivalentes nos documentos ora acostados, não foi possível estabelecer o nexo causal necessário entre os desembolsos realizados e os recursos repassados, referentes aos 13 itens a seguir (39% dos itens previstos no plano de trabalho) ":
	Seq.
	Tipo
	Descrição
	Qtde
	Valor total no plano de trabalho (R$) 
	Desembolso não comprovado

	1
	BEM
	Pig-Tail de fibra monomoto
	82.0
	9.020,00
	9.020,00

	3
	BEM
	Braço metálico galvanizado, com pintura
	20.0
	8.966,60
	21.720,00

	4
	BEM
	Caixa porta equipamento, DG externo com
	20.0
	21.733,40
	21.700,00

	22
	BEM
	Multifuncional laser
	3.0
	1.859,01
	1.713,96

	26
	BEM
	Switch de Borda Gerenciável Corporate -
	21.0
	20.300,07
	18.570,09

	29
	BEM
	Fibra óptica AS-G 12 FO
	6800.0
	38.080,00
	38.080,00

	30
	BEM
	BEO/DIO Horizontal para 24 (vinte e quat
	1.0
	1.000,00
	1.000,00

	32
	BEM
	Chassis para conversor de mídia, Capacid
	2.0
	3.773,34
	3.740,00

	41
	BEM
	Mini-DIO
	16.0
	2.064,00
	2.032,00

	45
	BEM
	Estabilizador 1 Kva
	15.0
	1.849,95
	1.800,00

	55
	BEM
	Conversor de mídia 10/100 base tx para 1
	16.0
	11.066,72
	11.040,00

	58
	BEM
	Notebook
	2.0
	5.766,66
	5.700,00

	60
	BEM
	Cabo UTP Outdoor 5e
	200.0
	806,00
	800,00

			Total
		126.285,75
	136.916,05

 	 De fato, o quadro à peça 100 (pp. 9/14, item 5.11) evidencia a ausência de comprovantes de pagamento dos itens 1, 3, 4, 22, 26, 29, 30, 32, 41, 45, 55, 58 e 60 (valor total no plano de trabalho: R$ 126.285,75, desembolso não comprovado: R$ 136.916,05) . 
	Sobre o tema, há precedente desta Casa no seguinte sentido:
"A despesa pode ser considerada regular mesmo na ausência de nota fiscal, se houver outros elementos disponíveis nos autos que motivem o convencimento do juiz, com base no princípio da persuasão racional, também denominado de princípio da livre convicção motivada, disposto no art. 371 do CPC, de aplicação subsidiária no TCU." (Acórdão 6190/2019-TCU-Segunda Câmara | Relator: MARCOS BEMQUERER) 
	Do voto condutor da referida deliberação, merece destaque o fragmento que segue, reproduzido a partir do Acórdão 912/2014-TCU-Plenário, de relatoria do Ministro Benjamin Zymler:
"19. A respeito, observo que a exigência de comprovantes de despesas em prestações de contas de convênios possui por objetivo demonstrar a regular aplicação dos recursos repassados. Em outras palavras, busca-se averiguar a realização do objeto pactuado e a origem dos valores que o suportou. Nesse sentido, a existência de nota fiscal é elemento importante para a adequada formação de juízo de valor.
20. Não se pode perder de vista, entretanto, que a função primordial da nota fiscal é garantir que as transações comerciais sofram a adequada incidência dos tributos pertinentes. A ausência desse documento, mesmo que possa caracterizar infração à ordem tributária, não carrega a presunção absoluta de que a operação comercial não ocorreu. Assim como a existência do documento fiscal não carrega a presunção absoluta de que a transação comercial ocorreu.
21. Vige em nosso ordenamento jurídico, a teor do art. 131 do Código de Processo Civil (aplicável subsidiariamente no âmbito desta Corte por força do art. 298 do Regimento Interno do TCU) , o princípio da persuasão racional, segundo o qual o juiz apreciará livremente a prova, indicando os motivos de seu convencimento. É pertinente a respeito o seguinte trecho do voto condutor do Acórdão 1269/2011-TCU-Plenário:
'21. Registro, alfim, ser comezinho que, no exame dos fatos declinados e elementos probatórios contidos nos autos, o julgador o faz de acordo com a sua livre convicção. Aliás, por esse princípio - o da persuasão racional ou da livre convicção motivada do juiz, a teor do que dispõe o artigo 131 do CPC -, o ordenamento jurídico revela que ao magistrado cabe apreciar livremente o caso concreto que lhe foi posto, e após a apresentação de provas e argumentos dispostos pelas partes, decidir com conteúdo e forma que considerar mais adequada - conforme seu convencimento - e dentro dos limites impostos pela lei e pela Constituição, motivando sua decisão.'"
	No âmbito do mencionado Acórdão 912/2014-TCU-Plenário (Relator Ministro Benjamin Zymler) , as despesas aceitas estavam suportadas por recibos e havia compatibilidade com o extrato da conta específica do convênio e com o período de realização dos eventos.
	Também há outro julgado recente desta Corte afastando, em caráter excepcional, a necessidade de apresentação da nota fiscal alusiva a dispêndio com recursos públicos. Veja-se:
"A ausência das notas fiscais comprobatórias do pagamento das despesas constantes na prestação de contas pode ser relevada, excepcionalmente, diante da comprovação do emprego dos recursos no objeto conveniado, com fundamento no princípio da verdade material." (Acórdão 5266/2018-TCU-Primeira Câmara | Relator: WEDER DE OLIVEIRA) 
	No bojo do aludido Acórdão 5266/2018-TCU-Primeira Câmara, considerou-se que " (...)  a falta de notas fiscais se relaciona à construção de uma bancada experimental de laboratório destinada a pesquisas de pós-graduação. Este tipo de item, dada sua especificidade técnica, somente poderia ser executado com recursos oriundos do projeto do CNPq, não sendo razoável supor que já existisse anteriormente ou tenha sido beneficiado com outras verbas científicas, fraude que facilmente seria identificada pela universidade. (...) Os documentos encaminhados comprovam que a referida bancada foi montada e a produção acadêmica decorrente de sua utilização foi concretizada, o que, de fato, resulta no alcance dos objetivos do projeto aprovado pelo CNPq, consoante ressaltado pela Secex/SC".
	Registra-se, por oportuno, na linha da jurisprudência majoritária do TCU, que:
"A comprovação da prestação de serviços ou do fornecimento de bens por pessoa jurídica na execução de convênio deve ser feita mediante nota fiscal, e não por recibo, admitido este último quando se tratar de serviços prestados por pessoa física. Em ambos os casos, tanto a nota fiscal quanto o recibo devem conter elementos que vinculem os bens e serviços neles registrados com o objeto do instrumento pactuado." (Acórdão 6223/2015-TCU-Primeira Câmara | Relator: BENJAMIN ZYMLER) 
	Nestes autos, dada a natureza dos objetos adquiridos, a ausência das notas fiscais e de eventuais recibos impede que se aceitem, como regulares, as despesas com os itens 1, 3, 4, 22, 26, 29, 30, 32, 41, 45, 55, 58 e 60, as quais totalizaram o desembolso não comprovado de R$ 136.916,05. 
	Consoante jurisprudência assente nesta Corte, "para fins de comprovação das despesas na execução de convênio, a mera existência de lançamentos contábeis não se presta a substituir os documentos fiscais, porquanto estes é que fundamentam aqueles" (Acórdão 3000/2016-TCU-Plenário | Relator: ANA ARRAES) . Segue excerto do voto:
"8. Somente as despesas relativas aos cheques 850162, 000124, 000133, 000132, 000127, 000138, 000142, 000144 e 850168 podem ser aceitas. A apresentação dos respectivos documentos fiscais que as embasaram completa o ciclo necessário à existência de nexo causal, com a demonstração da coerência entre valores e datas constantes dos extratos bancários com aqueles constantes dos documentos fiscais, além da identidade entre os beneficiários dos cheques e os emitentes dos documentos comprobatórios das compras efetuadas. A mera existência de lançamentos contábeis na prefeitura não se presta a substituir os documentos fiscais, até porque são estes que fundamentam aqueles; lançamentos contábeis destituídos de documentos de despesa que os embasem são imprestáveis, pois a base do registro contábil é exatamente a documentação."
	No tocante à aquisição de 20 câmeras de videomonitoramento (bem 36 do quadro referente ao plano de trabalho) :
	a) o recorrente afirma que o valor do desembolso (R$ 270.000,00) corresponde ao valor das câmeras (R$ 248.280,00) somado ao dos braços metálicos adquiridos (bem 3 do referido quadro: R$ 21.720,00) , e ainda, que esses braços metálicos constam no empenho de R$ 270.000,00, tendo sido feito um débito em conta corrente no mesmo valor;
	b) a Serur pondera, porém, que não consta dos autos o comprovante de pagamento relativo ao valor dos braços (R$ 21.720,00) , mas tão somente a Nota Fiscal 2056, emitida pela empresa Damovo do Brasil S/A, no valor de R$ 248.280,00, correspondente apenas a 20 câmeras de videomonitoramento, e sem referência ao Convênio 613/2010 (peças 95, pp. 90/1, e 99, p. 16) .
	Com relação aos itens 6 (2 servidores de rede, no valor de R$ 30.000,00) e 58 (2 notebooks, no valor de R$ 5.700,00) , o empenho (peça 95, p. 144) e o desembolso (peça 37, p. 12) se referem à soma desses dois itens (R$ 35.700,00) , porém, apenas a nota fiscal referente aos 2 servidores de rede, no valor de R$ 30.000,00, consta dos autos, e também, sem referência ao Convênio 613/2010 (peça 95, p. 148) .
	Nesse particular, o Ministério Público de Contas, pedindo vênias, entende que as despesas nos montantes de R$ 248.280,00 (20 câmeras de videomonitoramento) e de R$ 30.000,00 (2 servidores de rede) podem ser aceitas como regulares e, portanto, abatidas do valor da condenação. 
	Isso porque, embora a ausência de indicação do número do ajuste nas notas fiscais não seja "mera falha formal, mas (...) forte indício da ausência de nexo de causalidade entre os recursos recebidos e as despesas realizadas para a execução do objeto" (Acórdão 6098/2017-TCU-Primeira Câmara e 12.109/2018-2ª Câmara) , no caso concreto, outros elementos constantes dos autos fazem prova suficiente do nexo causal, conforme indicações a seguir, de maneira que a ausência de registro do número do convênio no documento fiscal não constitui fator impeditivo da aceitação das despesas: 
	a) quanto às 20 câmeras de monitoramento: nota de empenho de 29/12/2011 (peça 97, pp. 93/4) , nota fiscal de 29/2/2012 (peça 97, p. 97) , notícia do tombamento das câmeras no patrimônio municipal em 19/4/2012 (peça 97, p. 94: patrimônios 71313 a 71332) e lançamento a débito na conta específica em 24/4/2012 (peça 37, p. 12) ;
	b) relativamente aos dois servidores de rede: resultado do processo licitatório (peças 1, pp. 190/1, 375/6 e 402, e 3, p. 309: vencedora: Perfil Computacional Ltda.) , empenho de 29/12/2011 (peça 95, pp. 138 e 144) , nota fiscal de 25/1/2012 (peça 95, p. 148) , notícia do tombamento dos servidores no patrimônio municipal em 13/2/2012 (peça 95, p. 144: patrimônios 7477 a 7480) e lançamento a débito na conta específica em 15/2/2012 (peças 37, p. 12, e 97, pp. 90/1) .
	Sobre o assunto, a Serur aponta 17 itens, incluindo os mencionados servidores de rede e as câmeras de videomonitoramento, para os quais foi possível identificar comprovantes de pagamento ao fornecedor. Todavia, a secretaria especializada alerta que as notas fiscais apresentadas não contêm referência ao Convênio 613/2010:
	 
	Seq.
	Tipo
	Descrição
	Qtde
	Valor total no plano de trabalho (R$) 
	Valor do Comprovante de pagamento (R$) 

	6
	BEM
	Servidor de Rede
	2.0
	36.360,00
	30.000,00

	9
	BEM
	Gaveteiro volante
	11.0
	4.132,37
	1.989,90

	14
	BEM
	Rádio Ponto-a-Ponto, 5.8 GHz, 100 Mbps,
	4.0
	63.200,00
	54.500,00

	16
	BEM
	Cadeira giratória com braço
	41.0
	14.924,00
	11.449,66

	19
	BEM
	Joystick para controle de Câmeras
	4.0
	7.488,28
	7.480,00

	20
	BEM
	FRIGOBAR com capacidade de no mínimo 120
	1.0
	796,00
	769,99

	21
	BEM
	Estabilizador 2 Kva
	2.0
	1.226,66
	465,00

	23
	BEM
	Impressora Laser
	2.0
	1.026,66
	919,98

	24
	BEM
	TV LCD 42 polegadas
	8.0
	19.733,36
	14.236, 88

	25
	BEM
	Ar Condicionado 30.000 BTUs
	2.0
	6.100,00
	4.750,00

	27
	BEM
	Ar Condicionado 21.000 BTUs
	2.0
	4.033,34
	4.000,00

	28
	BEM
	TV LCD 32 polegadas
	1.0
	1.466,67
	1.312,90

	36
	BEM
	Câmera de Videomonitoramento com Domo Ou
	20.0
	239.726,00
	248.280,00

	42
	BEM
	Cadeira fixa com braço
	20.0
	4.373,40
	3.650,00

	43
	BEM
	Mesa trapézio para sala de reuniões.
	13.0
	7.184,71
	2.539,94

	46
	BEM
	Antena (Estação Rádio Cliente) 28 dBi, 5
	10.0
	23.833,30
	20.500,00

	54
	BEM
	Software de monitoramento e gravação par
	1.0
	18.500,00
	18.500,00

			Total
		452.878,09
	411.107,37

	O MP de Contas reitera seu entendimento de que, por si só, a ausência do número do convênio no documento fiscal não deve dar lastro à condenação em débito. O exame deve ser feito caso a caso.
	Esta Corte já deliberou no sentido de que:
"A ausência de identificação do convênio nas notas fiscais ou nos recibos das despesas realizadas pode ser considerada falha formal se esses comprovantes contiverem outros elementos que vinculem os bens e serviços neles registrados ao objeto pactuado e, portanto, não houver prejuízo à comprovação do nexo de causalidade entre a aplicação dos recursos e a execução do objeto." (Acórdão 3875/2018-TCU-Primeira Câmara | Relator: VITAL DO RÊGO) 
"A ausência de menção ao convênio nas notas fiscais ou nos recibos comprovantes de despesas realizadas, quando não compromete a comprovação do nexo de causalidade entre a aplicação dos recursos e a execução do objeto do convênio, pode ser considerada falha formal." (Acórdão 13239/2016-TCU-Segunda Câmara | Relator: RAIMUNDO CARREIRO) 
	No caso, o quadro à peça 100 (pp. 9/14, item 5.11) enumera, para todos os bens acima indicados (itens 6, 9, 14, 16, 19, 20, 21, 23, 24, 25, 27, 28, 36, 42, 43, 46 e 54) , a nota de empenho, a nota fiscal e o débito no extrato bancário. O processo também contém informações sobre os procedimentos licitatórios realizados (v.g., peça 1, p. 357 e seguintes) . 
	Nessa linha, a coerência do conjunto probatório que integra os autos permite o acolhimento das razões recursais no tocante à importância de R$ 411.107,37 e, por conseguinte, a redução do montante da condenação, cabendo destacar que a importância de R$ 411.107,37 já inclui os valores das 20 câmeras de videomonitoramento (R$ 248.280,00) e dos 2 servidores de rede (R$ 30.000,00) anteriormente citados. 
	Demais disso, dos itens acima mencionados, a própria unidade técnica especializada considerou comprovado, para 6 bens, o nexo de causalidade entre os recursos repassados e os desembolsos (peça 100, p. 16, item 5.18) , tendo em vista que fora "identificada referência ao convênio na Cláusula Quinta - Cobertura Financeira dos contratos firmados, referentes aos itens 21 - Estabilizador 2 Kva (peça 26, p. 79) , 36 - Câmera de videomonitoramento (peça 95, p. 221) , 16 e 42 - Cadeiras com braço, giratórias e fixas (peça 95, p. 236) , 20 - Frigobar (peça 95, p. 247) e 19 e 54 - Joystick e Software de gerenciamento (peça 95, p. 281) ":
	Seq.
	Tipo
	Descrição
	Qtde
	Valor total no plano de trabalho (R$) 
	Valor do Comprovante de pagamento (R$) 

	16
	BEM
	Cadeira giratória com braço
	41.0
	14.924,00
	11.449,66

	19
	BEM
	Joystick para controle de Câmeras
	4.0
	7.488,28
	7.480,00

	20
	BEM
	Frigobar com capacidade de no mínimo 120
	1.0
	796,00
	769,90

	21
	BEM
	Estabilizador 2 Kva
	2.0
	1.226,66
	465,00

	42
	BEM
	Cadeira fixa com braço
	20.0
	4.373,40
	3.650,00

	54
	BEM
	Software de monitoramento e gravação par
	1.0
	18.500,00
	18.500,00

			Total
		47.308,34
	42.314,56

	Por sua relevância, cabe ressaltar a afirmação da Serur de que, "com relação aos 17 itens para os quais foram apresentados comprovantes de pagamento, os seguintes bens, ou não foram localizados, ou não estão sendo utilizados no Gabinete de Gestão Integrada Municipal - GGI-M, de acordo com o Termo de Localização dos bens adquiridos (peça 1, pp. 213/7) , aí incluídas as 20 câmeras de videomonitoramento, um dos objetos precípuos do Convênio 613/2010, condição que reforça o entendimento de que a finalidade da avença em questão não foi alcançada": 
	Seq.
	Tipo
	Descrição
	Qtde
	Valor total no plano de trabalho (R$) 
	Valor do Comprovante de pagamento (R$) 

	6
	BEM
	Servidor de rede
	2.0
	36.360,00
	30.000,00

	14
	BEM
	Rádio ponto-a-ponto, 5.8 GHz, 100 Mbps
	4.0
	63.200,00
	54.500,00

	21
	BEM
	Estabilizador 2 Kva
	2.0
	1.226,66
	465,00

	36
	BEM
	Câmera de videomonitoramento com Domo ou
	20.0
	239.726,00
	248.280,00

	46
	BEM
	Antena (Estação Rádio Cliente) 28 dBi, 5
	10.0
	23.833,30
	20.500,00

	54
	BEM
	Software de monitoramento e gravação par
	1.0
	18.500,00
	18.500,00

			Total
		382.845, 96
	372.245,00

	A esse respeito, o Termo de Localização dos bens adquiridos (peça 1, pp. 213/7) está anexo ao relatório de 24/10/2013, elaborado no âmbito da Superintendência de Segurança e Proteção Social, unidade vinculada ao Gabinete do Prefeito de Rio Grande/RS (peça 1, pp. 210/2) . Esse relatório, convém frisar, destaca que (peça 1, p. 210) :
	a) a identificação e a localização dos bens referentes ao Convênio Senasp/MJ 749515 [Convênio 613/2010] foi realizada mediante pesquisa de campo, procedimento que encontrou obstáculos na falta de registro, pelos antigos gestores, da correta localização de bens e de equipamentos adquiridos;
	b) para solucionar esse problema, buscaram-se informações com servidores e com colaboradores que atuaram na execução do convênio em comento;
	c) quanto aos bens de informática "anteriormente relacionados e não localizados", foram recebidos pelo setor de informática (peça 1, p. 210, item 1, grifou-se) .
	Essa manifestação, todavia, não foi conclusiva, haja vista a recomendação do próprio relatório, datado de 24/10/2013, no sentido de que (peça 1, p. 212) :
	
" (...) a administração instaure procedimento próprio [sindicância] para identificar a localização dos equipamentos relacionados acima (...) ."
	No bojo das alegações de defesa aduzidas perante esta Corte em 13/11/2015, o sr. Alexandre Lindenmeyer, prefeito sucessor (gestões 2013/2016 e 2017/2020) , informou que, embora alguns bens não tenham sido encontrados, alguns "foram localizados de forma dispersa em diversos setores da administração" (peça 26, p. 5) .
	Em reforço, veja-se que o sr. Alexandre informou à Procuradoria da República em Rio Grande/RS, em 26/9/2018, ou seja, cerca de cinco anos após a conclusão do referido relatório, o que segue (peça 99, p. 75) :
"Reporto-me ao Ofício 1060/2018 dessa Procuradoria, o qual solicita informações acerca do andamento da sindicância relacionada à execução do Convênio Senasp/MJ 749515/2010.
De acordo com as informações prestadas pela Comissão de Processo Administrativo Disciplinar e Sindicância, a mesma entendeu por aguardar o desdobramento da Tomada de Contas Especial referente à prestação de contas do Convênio 613/2010 (Siconv 749515) , a fim de melhor apurar os fatos." 
	Nesse cenário, o MP de Contas não considera razoável, ante o que consta dos autos, a glosa da importância de R$ 372.245,00, alusiva aos bens tidos como não localizados e aos bens tidos como não em utilização no Gabinete de Gestão Integrada Municipal, ante o caráter preliminar dos achados do relatório e também em razão de, como visto anteriormente no presente parecer, o sistema de monitoramento ter sido aproveitado, ao menos parcialmente, pela gestão seguinte à do sr. Fábio de Oliveira Branco, ora recorrente.   
	O fato de não haver comprovação de que alguns bens localizados estão sendo utilizados no objeto do convênio não pode ser imputado unicamente ao sr. Fábio de Oliveira Branco, considerando a mudança de gestão.
	A propósito, a título de ilustração, cabe destacar o teor do Of. 055/2015/GGI-M, de 27/5/2015, subscrito pelo sr. Daniel do Nascimento, Superintendente de Segurança e Proteção Social, noticiando que bem adquirido com recursos do convênio em tela não ficaria vinculado ao Gabinete de Gestão Integrada Municipal, conforme segue (peça 26, p. 296) :
"Apraz-nos cumprimentá-los, nesta oportunidade, informar que a Impressora Laser, modelo LEXMARK E260dn, sob o número de Patrimônio 74433, bem móvel adquirido através do Convênio Senasp/MJ 749515/2010, ficará alocado no setor denominado 'Gabinete do Prefeito', tendo em vista que o referido setor elabora ofícios, cujo coordenador do GGI-M, Exmo. Prefeito, assina e encaminha a órgãos gestores de Segurança Pública Municipal."
	Feitas essas considerações, em que pese a alteração unilateral do plano de trabalho por parte do convenente, sem autorização do órgão concedente, o MP de Contas entende que pode ocorrer redução proporcional do débito objeto da condenação, visto que a fração executada e comprovada pôde ser aproveitada para fins de atendimento aos objetivos do convênio, consoante fazem prova a reportagem de 12/11/2014 (peça 25, pp. 13/4) e a matéria postada, via Internet, no dia 11/12/2014, sob o título "INAUGURADA CENTRAL INTEGRADA DE COMANDO E CONTROLE E SALA DE VIDEOMONITORAMENTO", ambas veiculadas no curso da gestão do prefeito Alexandre[footnoteRef:3]. [3:  http://www.riogrande.rs.gov.br/inaugurada-central-integrada-de-comando-e-controle-e-sala-de-videomonitoramento/. Acesso em: 18 nov. 2019.] 
	Conclui-se, pois, que os novos documentos juntados aos autos (peças 95, 97, 98 e 99 e Memorial à peça 103) , associados aos demais elementos do processo, lograram evidenciar, em parte, a boa e regular aplicação dos recursos federais transferidos à municipalidade, em face da execução física e financeira parcial do objeto do convênio, bem como do parcial atingimento de seus objetivos, conforme acordado no plano de trabalho.
	Desse modo, os novos elementos apresentados pelo recorrente têm o condão de modificar parcialmente a deliberação recorrida, a fim de reduzir em R$ 490.407,37 (= R$ 411.107,37 + R$ 79.300,00) o montante original da dívida a que fora condenado o sr. Fábio, ora recorrente, considerando as seguintes ocorrências:
	a) R$ 411.107,37: o fato de as notas fiscais apresentadas não conterem referência ao Convênio 613/2010 não compromete o nexo de causalidade, ante os demais elementos de prova juntados aos autos;
	b) R$ 79.300,00 (itens 2 + 11 + 51) : o nexo de causalidade também está comprovado no processo, considerando que a documentação comprobatória da despesa guarda coerência com o plano de trabalho aprovado e com a movimentação bancária do ajuste, conforme quadro elaborado pela Serur (peça 100, item 5.11) : 
	Plano de Trabalho
	Empenho (R$) 
	Ref.
	Comprovante de pgto.
	Ref.
	Extrato (R$) 
	Ref.

	Seq.
	Valor Total (R$) 
						
	2
	9.333,00
	7.542,30 + 1757,70 (está junto com o item 11 e 51) 
	peça 38, p. 11, peça 95, p. 113,  116,  118,  131 e 133-136 e peça 97, p. 86
	NF 1632, no valor de  79.300,00
	peça 38, p.15
	63.542,30 (1.800,00+ 54.400,00 + 7.542, 30) + 7.034, 70 + 8.723,00 (15.757,70) - itens 2+11+51
	peça 37, p. 12 e peça 95, p. 132

	11
	68.544,00
	54.400,00 + 13.600,00 (está junto com o item 2 e 51) 
	peça 38, p. 11, peça 95, p. 113,  116,  118,  131 e 133-136 e peça 97, p. 86
	NF 1632, no valor de  79.300,00
	peça 38, p.15
	63.542,30 (1.800,00+ 54.400,00 + 7.542, 30) + 7.034, 70 + 8.723,00 (15.757,70) - itens 2+11+51
	peça 37, p. 12 e peça 95, p. 132

	51
	1.512,00
	1.600,00 + 400,00 (está junto com o item 2 e 11) 
	peça 38, p. 11peça 95, p. 113,  116,  118,  131 e 133-136 e peça 97, p. 86 
	NF 1632, no valor de  79.300,00
	peça 38, p.15
	63.542,30 (1.800,00+ 54.400,00 + 7.542, 30) + 7.034, 70 + 8.723,00 (15.757,70) - itens 2+11+51
	peça 37, p. 12 e peça 95, p. 132

	À vista dessas considerações, revendo os anteriores posicionamentos (pareceres às peças 84 e 93) , o MP de Contas opina por que o valor original do débito seja reduzido de R$ 777.919,18 para R$ 287.511,81 (= R$ 777.919,18 - R$ 411.107,37 - R$ 79.300,00) . Por consequência, cabe, também, reduzir proporcionalmente o valor da multa aplicada ao recorrente.
III
	Em face do que restou apurado nos autos, o Ministério Público de Contas manifesta-se, com as vênias de estilo ao encaminhamento oferecido pela Serur (peças 100 a 102) , no sentido de o Tribunal de Contas da União:
	a) conhecer do recurso de reconsideração (peças 70, 86 a 88, 95 e 97 a 99) interposto pelo sr. Fábio de Oliveira Branco, ex-prefeito do Município de Rio Grande/RS (gestão 2009/2012) , contra o Acórdão 8693/2017-TCU-Segunda Câmara (peça 43) e, no mérito, dar-lhe provimento parcial, para o fim de:
	a.1) reduzir em R$ 490.407,37 o montante original do débito, de modo que passe a constar o seguinte:
	VALOR ORIGINAL (R$) 
	DATA DA OCORRÊNCIA

	287.511,81 (D) 
	14/12/2010

	213.520,67 (C) 
	23/12/2013

	a.2) reduzir proporcionalmente o valor da multa aplicada ao recorrente;
	b) comunicar a deliberação que vier a ser proferida por esta Corte ao recorrente e aos demais interessados, inclusive à Procuradoria da República no Município de Rio Grande/RS, unidade na qual tramita o Inquérito Civil 1.29.006.000405/2013-47 (peça 99, p. 74, destes autos e peça 1 do TC Processo 033.376/2018-2, apenso) .
Por derradeiro, o Ministério Público de Contas destaca a existência, nos autos (peça 70, p. 15, item 3.03) , de pedido de sustentação oral (art. 168 do Regimento Interno/TCU) . O pleito do recorrente já foi deferido, conforme despacho do Ministro José Múcio Monteiro, então Presidente da 2ª Câmara, de 22/11/2018 (peça 85, p. 1) ."
	É o relatório.

Juliano Vieira da Costa (OAB/RS 65.426), Enoc Braga Guimaraes (OAB/RS 49.671) e outros representando Fábio de Oliveira Branco; Edson Luís Kossmann (OAB/RS 47.301) e outros representando Alexandre Duarte Lindenmeyer.

Procurador Júlio Marcelo de Oliveira.

RECURSO DE RECONSIDERAÇÃO. TOMADA DE CONTAS ESPECIAL. CONVÊNIO PARA IMPLANTAÇÃO DE VÍDEOMONITORAMENTO E AQUISIÇÃO DE EQUIPAMENTOS E MOBILIÁRIOS PARA INSTALAÇÃO FÍSICA DO GABINETE DE GESTÃO INTEGRADA MUNICIPAL. OMISSÃO NO DEVER DE PRESTAR CONTAS. NÃO EXECUÇÃO DO OBJETO PACTUADO. CONTAS IRREGULARES, DÉBITO E MULTA. CONHECIMENTO. PROVIMENTO. CONTAS REGULARES COM RESSALVA.

TOMADA DE CONTAS ESPECIAL (TCE)

Secretaria de Recursos - Serur.

Presentes os requisitos de admissibilidade dos artigos 32, inciso I, e 33 da Lei 8.443/1992, conheço do recurso de reconsideração interposto por Fábio de Oliveira Branco, ex-prefeito municipal de Rio Grande/RS, contra o Acórdão 8693/2017-TCU-Segunda Câmara, relatado pelo ministro Aroldo Cedraz, que, entre outros pontos, julgou irregulares as contas especiais do recorrente, o condenando ao pagamento do débito de R$ 777.919,18 (14/12/2010) , com aplicação de multa do art. 57 da Lei 8.443/1992, no valor de R$ 50.000,00.
2.	O posicionamento uníssono da Secretaria de Recursos - Serur foi no sentido de conhecer do apelo para negar-lhe provimento.
3.	O Ministério Público junto ao TCU - MPTCU dissentiu dessa proposta, por entender que deve ser dado provimento parcial para redução do débito e, proporcionalmente, da multa.
4.	Acolho e adoto como razões de decidir a manifestação do Parquet especializado.
5.	Passo a destacar os motivos mais relevantes que me conduzem a essa conclusão e inicio por apresentar breve histórico destes autos.
II
6.	Esta tomada de contas especial foi instaurada pela Coordenação de Contabilidade do Ministério da Justiça (extinto) contra Fábio de Oliveira Branco, ex-prefeito do Município de Rio Grande/RS (gestão 2009-2012) , e Alexandre Duarte Lindenmeyer, prefeito sucessor (gestões 2013-2016 e 2016-atual) , em razão, inicialmente, da omissão na prestação de contas do Convênio 613/2010. 
7.	 O citado convênio foi celebrado, em 8/11/2010, entre a Secretaria Nacional de Segurança Pública do Ministério da Justiça e a Prefeitura Municipal de Rio Grande/RS, no valor de R$ 777.919,18, com contrapartida no valor de R$ 15.875,90, tendo por objeto a estruturação física do Gabinete de Gestão Integrada Municipal (GGIM) no município, e vigeu no período de 8/11/2010 a 9/12/2012, com prazo para prestação de contas até o dia 7/2/2013. 
8.	O resultado esperado na consecução do objeto do convênio era o de que a estruturação do GGIM propiciasse, de forma efetiva, condições para uma gestão integrada eficiente do sistema de segurança pública local. Com a ampliação do sistema de videomonitoramento para 32 (trinta e duas) câmeras, esperava-se, não só aumentar as áreas monitoradas, incluindo os bairros mais afastados do centro da cidade, mas também e especialmente transmitir maior sensação de segurança à comunidade como um todo. Por sua vez, com o reaparelhamento da Guarda Municipal, esperava-se reduzir os índices de vulnerabilidade juvenil, no âmbito do Programa de Segurança Pública para o Brasil e do Programa de Segurança Pública com Cidadania - Pronasci.
9.	O plano de trabalho aprovado estabeleceu 5 metas no valor total de R$ 793.795,08, quais sejam:
	9.1. implantação da Sala do Pleno (R$ 38.699,78) ;
	9.2. implantação da Sala da Coordenadoria Executiva (R$ 19.560,00) ;
	9.3. implantação do Observatório Básico (R$ 14.565,00) ;
	9.4. implantação da Sala de Situação (R$ 40.765,65) ;
	9.5. ampliação do Sistema de Videomonitoramento (R$ 680.204,65) .
10.	Nesta Corte de Contas foi excluída a responsabilidade do gestor sucessor, Alexandre Duarte Lindenmeyer, porque a vigência do convênio se deu inteiramente na gestão do ex-prefeito Fábio de Oliveira Branco, tendo aquele adotado as medidas necessárias com vistas à responsabilização deste, conforme dispunha a Súmula TCU 230 e jurisprudência pacífica desta Casa.
11.	 O recorrente foi responsabilizado por irregularidades nas contas, vez que a parte executada do objeto foi realizada fora das especificações contidas no plano de trabalho, sem possibilidade de aproveitamento futuro, e não foi comprovada a correlação entre os recursos recebidos e as despesas realizadas.
12.	Ressalto que as alegações de defesa oferecidas por Fábio de Oliveira Branco na oportunidade da apreciação original deste feito não trouxeram um único documento capaz de comprovar a correta aplicação dos recursos, cujas despesas, importante frisar, foram totalmente realizadas em sua gestão.
13.	Ao interpor o presente recurso de reconsideração (peça 70) , de início, foram apresentadas razões recursais sem a juntada de qualquer documento que as suportasse.
14.	Entretanto, posteriormente, o recorrente juntou aos autos gama de documentos em três momentos distintos (peças 86 a 88, 95 e 97 a 99) , provocando manifestações da Serur (peças 81 a 83, 90 a 92 e 100 a 102) e do MPTCU (peças 84, 93 e 104) .
15.	Após as derradeiras manifestações da Serur e do MPTCU, o recorrente juntou, mais uma vez, série de documentos que compõe a peça 105, sendo que esses documentos não possuem força suficiente para alterar meu entendimento acerca da matéria.
16.	Assim sendo, este processo está em condições de ser apreciado quanto ao mérito do recurso em tela.
17.	Por fim, divido minha análise em dois momentos. 
18.	No primeiro, examino as alegações recursais de Fábio de Oliveira Branco.
19.	Já no segundo momento, abordo os comentados novos documentos oferecidos pelo recorrente, que mereceram percuciente análise tanto da Serur quanto do MPTCU, sendo que adoto como minhas razões de decidir este processo a manifestação do Parquet especializado, da lavra do procurador Júlio Marcelo de Oliveira.
III
20.	O recorrente arguiu, tanto na fase citatória, quanto na presente fase recursal, a responsabilização do prefeito sucessor, Alexandre Duarte Lindenmeyer, porquanto a ele caberia o dever de prestar contas.
21.	A responsabilidade do dito prefeito sucessor foi acertadamente excluída na proposta do relator a quo, acolhida por este Colegiado.
22.	No momento da apresentação deste recurso, além de repetir o teor das alegações de defesa, o recorrente não juntou qualquer documento capaz de demonstrar o contrário, vindo a fazê-lo, posteriormente, como antes comentei.
23.	Relembro que a vigência do Convênio 613/2010 (8/11/2010 a 9/12/2012) ocorreu inteiramente na gestão de Fábio de Oliveira Branco (2009-2012) e o prazo para prestação de contas teve início ainda em 2012.
24.	Dessa forma, o ora recorrente teve, no período de 10 a 31/12/2012, todas as condições de prestar contas dos atos por ele praticados, e não o fez. Além disso, apesar de já saber quem seria o seu sucessor - segundo ele, seu adversário político -, assumiu o risco de deixar a responsabilidade de prestar contas da execução do convênio a quem o sucederia, sendo que lhe cabia, primariamente, tal responsabilidade. 
25.	E mais.
26.	A gestão de um convênio tem início com o crédito dos recursos na conta bancária específica e segue com a prática de diversas ações, sendo a prestação de contas, em última análise, a reunião de toda a documentação comprobatória dos referidos atos.
27.	Assim, se a condução do convênio tivesse ocorrido de forma correta, seguindo o plano de trabalho e as normas que regem a matéria, não teria o ex-prefeito Fábio Branco maiores dificuldades de apresentar as contas, que, repiso, são suas, e não de seu sucessor.
28.	A este último competia, pelo princípio da continuidade administrativa, prestar contas se o prefeito antecessor não o tivesse feito ou, na impossibilidade de fazê-lo, adotar todas as medidas com vistas "ao resguardo do patrimônio público com a instauração da competente Tomada de Contas Especial, sob pena de corresponsabilidade", nos exatos termos da Súmula 230 deste Tribunal, em sua redação original. 
29.	A conduta do prefeito sucessor, Alexandre Lindenmeyer, foi exatamente nesse sentido.
30.	Ele encaminhou solicitação ao então Ministério da Justiça de instauração de tomada de contas especial com relação à execução do convênio e ofício ao Ministério Público Federal com vistas a informar indícios de improbidade administrativa quanto à gestão dos recursos correspondentes, além de haver determinado a instauração de sindicância para apuração de responsabilidades, cujo memorando foi encaminhado pela Procuradoria-Geral do Município à Secretaria de Gestão Administrativa do Município de Rio Grande/RS.
31.	Dessa forma, a única responsabilidade a ser tratada nestes autos é do ex-prefeito Fábio de Oliveira Branco.
32.	Melhor sorte não socorre ao recorrente quando defendeu a regularidade de suas contas e a realização do objeto do Convênio 613/2010.
33.	Alegou estar comprovado, por meio das respectivas notas de empenho, notas fiscais, fotografias e reportagens, o nexo de causalidade entre as despesas realizadas e o plano de trabalho, de modo a se conferir a regular aplicação dos recursos oriundos do convênio, inclusive com reportagem sobre a inauguração da Central de Monitoramento. 
34.	Conforme já fartamente decidido por esta Corte, a comprovação da execução de um objeto, por si só, não é fato suficiente para garantir a correta aplicação de recursos federais repassados.
35.	É fundamental a comprovação do nexo de causalidade entre os saques realizados na conta bancária específica do convênio e os pagamentos realizados, de forma a explicitar a ligação entre eles e garantir ter se dado a execução somente com os recursos transferidos, que, importante destacar, estão "carimbados" para aplicação no que foi pactuado com o concedente.
36.	No próximo tópico, será abordada a questão dos documentos apresentados pelo recorrente a fim de comprovar a regularidade das despesas efetuadas.
37.	Também não há como acolher o pedido do recorrente de notificação pessoal da sessão de julgamento, pois o RITCU deixa claro, no art. 141, §3º, que as pautas das sessões serão divulgadas mediante afixação em local próprio e acessível do edifício-sede do Tribunal, publicação nos órgãos oficiais e disponibilização no Portal do TCU na internet, até quarenta e oito horas antes da sessão.
38.	Por último, o requerimento de sustentação oral já foi autorizado pelo presidente do Colegiado à peça 85, p. 1, nos exatos termos do §1º do art. 168 do RI.
IV
39.	Passo ao exame dos novos documentos.
40.	Repiso, por oportuno, que o plano de trabalho do Convênio 613/2010 estabeleceu 5 metas no valor total de R$ 793.795,08, quais sejam: implantação da Sala do Pleno (R$ 38.699,78) ; implantação da Sala da Coordenadoria Executiva (R$ 19.560,00) ; implantação do Observatório Básico (R$ 14.565,00) ; implantação da Sala de Situação (R$ 40.765,65) ; ampliação do Sistema de Videomonitoramento (R$ 680.204,65) .
41.	O referido plano de trabalho detalhou a aquisição/contratação de 64 itens, entre bens e serviços, a saber:
	Seq.
	Tipo
	Descrição
	Qtde.
	Valor Unitário (R$) 
	Valor Total (R$) 

	1
	BEM
	Pig-Tail de fibra monomoto
	82.0
	110,00
	9.020,00

	2
	SERVICO
	Fusão de fibra óptica
	100.0
	93,33
	9.333,00

	3
	BEM
	Braço metálico galvanizado, com pintura epóxi, 3m
	20.0
	448,33
	8.966,60

	4
	BEM
	Caixa porta equipamento, DG externo com
	20.0
	1.086,67
	21.733,40

	5
	BEM
	Cabo PP 2x2,5mm
	200.0
	2,72
	544,00

	6
	BEM
	Servidor de rede
	2.0
	18.180,00
	36.360,00

	7
	BEM
	Abraçadeira para poste 120 mm
	80.0
	23,17
	1.853,60

	8
	SERVICO
	Transferência de tecnologia
	1.0
	11.000,00
	11.000,00

	9
	BEM
	Gaveteiro volante
	11.0
	375,67
	4.132,37

	10
	BEM
	Mesa de reuniões
	2.0
	686,67
	1.373,34

	11
	SERVICO
	Lançamento de fibra óptica, completo com ferragens
	6800.0
	10,08
	68.544,00

	12
	BEM
	Armário com chave
	5.0
	520,67
	2.603,35

	13
	BEM
	Projetor multimídia
	1.0
	3.590,00
	3.590,00

	14
	BEM
	Rádio ponto-a-ponto, 5.8 GHz, 100 Mbps
	4.0
	15.800,00
	63.200,00

	15
	BEM
	Máquina fotográfica digital
	1.0
	721,67
	721,67

	16
	BEM
	Cadeira giratória com braço
	41.0
	364,00
	14.924,00

	17
	BEM
	Mesa para computador
	1.0
	341,00
	341,00

	18
	BEM
	Conector RJ-45
	40.0
	0,77
	30,80

	19
	BEM
	Joystick para controle de câmeras
	4.0
	1.872,07
	7.488,28

	20
	BEM
	Frigobar com capacidade de, no mínimo, 120
	1.0
	796,00
	796,00

	21
	BEM
	Estabilizador 2 Kva
	2.0
	613,33
	1.226,66

	22
	BEM
	Multifuncional laser
	3.0
	619,67
	1.859,01

	23
	BEM
	Impressora laser
	2.0
	513,33
	1.026,66

	24
	BEM
	TV LCD 42 polegadas
	8.0
	2.466,67
	19.733,36

	25
	BEM
	Ar condicionado 30.000 BTUs
	2.0
	3.050,00
	6.100,00

	26
	BEM
	Switch de Borda Gerenciável Corporate - 24x10/100Mbps combo
	21.0
	966,67
	20.300,07

	27
	BEM
	Ar condicionado 21.000 BTUs
	2.0
	2.016,67
	4.033,34

	28
	BEM
	TV LCD 32 polegadas
	1.0
	1.466,67
	1.466,67

	29
	BEM
	Fibra óptica AS-G 12 FO
	6800.0
	5,60
	38.080,00

	30
	BEM
	BEO/DIO Horizontal para 24 (vinte e quatro) 
	1.0
	1.000,00
	1.000,00

	31
	BEM
	Microcomputador desktop
	19.0
	1.883,33
	35.783,27

	32
	BEM
	Chassis para conversor de mídia, Capacid
	2.0
	1.886,67
	3.773,34

	33
	BEM
	Tomada três pinos padrão INMETRO
	20.0
	4,93
	98,60

	34
	BEM
	Haste de aterramento cobreada 2m com con
	20.0
	17,11
	342,20

	35
	BEM
	Fio rígido 1,5mm
	200.0
	0,57
	114,00

	36
	BEM
	Câmera de videomonitoramento com Domo ou
	20.0
	11.986,30
	239.726,00

	37
	BEM
	Esticador 3/16 pol
	40.0
	5,07
	202,80

	38
	BEM
	Tela de projeção
	1.0
	646,67
	646,67

	39
	BEM
	Aparelho de DVD
	1.0
	149,67
	149,67

	40
	BEM
	Manilha 3/16 pol
	100.0
	1,37
	137,00

	41
	BEM
	Mini-DIO
	16.0
	129,00
	2.064,00

	42
	BEM
	Cadeira fixa com braço
	20.0
	218,67
	4.373,40

	43
	BEM
	Mesa trapézio para sala de reuniões
	13.0
	552,67
	7.184,71

	44
	BEM
	Nobreak 800va
	20.0
	581,67
	11.633,40

	45
	BEM
	Estabilizador 1 Kva
	15.0
	123,33
	1.849,95

	46
	BEM
	Antena (Estação Rádio Cliente) 28 dBi, 5
	10.0
	2.383,33
	23.833,30

	47
	BEM
	Conduite super PR ¾
	200.0
	2,62
	524,00

	48
	BEM
	Cola de silicone 200gr
	20.0
	12,83
	256,60

	49
	BEM
	Nobreak 8 Kva
	2.0
	8.466,67
	16.933,34

	50
	BEM
	Mesa para TV 32 pol
	1.0
	439,00
	439,00

	51
	SERVICO
	Lançamento de Cabo UTP Outdoor, com ferragens
	150.0
	10,08
	1.512,00

	52
	BEM
	Estação de trabalho
	11.0
	1.203,00
	13.233,00

	53
	BEM
	Cabo de aço 3/16 pol
	200.0
	2,50
	500,00

	54
	BEM
	Software de monitoramento e gravação par
	1.0
	18.500,00
	18.500,00

	55
	BEM
	Conversor de mídia 10/100 base tx para 1
	16.0
	691,67
	11.066,72

	56
	BEM
	Storage 16 Tb, com discos de 7.200 RPM Sata
	1.0
	19.776,03
	19.776,03

	57
	BEM
	Sistema de som composto de mesa de mixag
	1.0
	10.233,00
	10.233,00

	58
	BEM
	Notebook
	2.0
	2.883,33
	5.766,66

	59
	BEM
	Prensa cabo BSP
	60.0
	2,28
	136,80

	60
	BEM
	Cabo UTP Outdoor 5e
	200.0
	4,03
	806,00

	61
	BEM
	Cinta hellerman 28cm
	400.0
	0,25
	100,00

	62
	BEM
	Patch Cord 1,2m
	60.0
	6,55
	393,00

	63
	BEM
	Parabolt 1/4 pol
	54.0
	4,36
	235,44

	64
	BEM
	Cabo UTP Indoor 5e
	75.0
	1,20
	90,00

						793.795,08

42.	O conjunto probatório trazido pelo recorrente permite reconhecer que houve execução parcial do objeto e o alcance também parcial dos objetivos pactuados no Convênio 613/2000.
43.	Primeiramente, reportagens de 28/12/2012 (gestão de Fábio Branco) e de 12/11/2014 (gestão de Alexandre Lindenmeyer) , reproduzidas no parecer do MPTCU, dão notícia da instalação da central de videomonitoramento no Município de Rio Grande/RS e da Central Integrada de Comando e Controle do Rio Grande nas dependências do Gabinete de Gestão Integrada Municipal (GGI-M) .
44.	Como bem destacou o Ministério Público: "A instalação da central de videomonitoramento em 27/12/2012, logo após o término da vigência do ajuste (9/12/2012) e nos últimos dias do mandato do prefeito Fábio Branco (2009/2012) , protelou para a gestão seguinte (prefeito Alexandre, 2013/2016 e 2017/2020) a geração dos benefícios que se esperavam da central de vídeo, principal e mais oneroso item do plano de trabalho, dado que apenas para a aquisição das 20 câmeras foi estimada a quantia de R$ 239.726,00 (peça 100, p. 8, item 5.4) . A ampliação do sistema de videomonitoramento (Meta 5 do plano de trabalho) , vale lembrar, foi orçada em R$ 680.204,65 (peça 95, p. 29) ".
45.	No tocante aos documentos de despesa apresentados, a ausência das notas fiscais e de eventuais recibos impede que se aceitem, como regulares, as despesas com os itens 1, 3, 4, 22, 26, 29, 30, 32, 41, 45, 55, 58 e 60, as quais totalizaram o desembolso não comprovado de R$ 136.916,05. 
46.	Em relação aos itens relacionados no quadro abaixo, os autos demonstram que não foram adquiridos, no valor total de R$ 134.015,58: 
	Seq.
	Tipo
	Descrição
	Qtde
	Valor total (R$) 

	5
	BEM
	Cabo PP 22,5mm
	200
	544,00

	7
	BEM
	Abraçadeira para Poste 120mm
	80
	1.853,60

	8
	SERVIÇO
	Transferência de Tecnologia
	1
	11.000,00

	10
	BEM
	Mesa de Reuniões
	2
	1.373,34

	12
	BEM
	Armário com Chave
	5
	2.603,35

	13
	BEM
	Projetor Multimídia
	1
	3.590,00

	15
	BEM
	Máquina Fotográfica Digital
	1
	721,67

	17
	BEM
	Mesa para Computador
	1
	341,00

	18
	BEM
	Conector RJ-45
	40
	30,80

	31
	BEM
	Microcomputador desktop
	19
	35.783,27

	33
	BEM
	Tomada três pinos padrão INMETRO
	20
	98,60

	34
	BEM
	Haste de aterramento cobreada 2m com conector
	20
	342,20

	35
	BEM
	Fio rígido 1,5mm
	200
	114,00

	37
	BEM
	Esticador 3/16 pol
	40
	202,80

	38
	BEM
	Tela de projeção
	1
	646,67

	39
	BEM
	Aparelho de DVD
	1
	149,67

	40
	BEM
	Manilha 3/16 pol
	40
	137,00

	44
	BEM
	Nobreak 800va
	20
	11.633,40

	47
	BEM
	Conduíte super PR ¾
	200
	524,00

	48
	BEM
	Cola de silicone 200gr
	20
	256,60

	49
	BEM
	Nobreak 8 Kva
	2
	16.933,34

	50
	BEM
	Mesa para TV 32 pol
	1
	439,00

	52
	BEM
	Estação de trabalho
	11
	13.233,00

	53
	BEM
	Cabo de aço 3/16 pol
	200
	500,00

	56
	BEM
	Storage 16 Tb, com discos de 7.200RPM As
	1
	19.776,03

	57
	BEM
	Sistema de som composto de mesa de mixagem e equalização
	1
	10.233,00

	59
	BEM
	Prensa cabo BSP
	60
	136,80

	61
	BEM
	Cinta Hellermann 28cm
	400
	100,00

	62
	BEM
	Patch Cord 1,2m
	60
	393,00

	63
	BEM
	Parabolt ¼ pol|
	54
	235,44

	64
	BEM
	Cabo UTP Indoor 5e
	75
	90,00

		Total
	31 itens
		134.015,58

47.	Nesse ponto, a ponderação do MPTCU merece guarida: "pode-se ter como medianamente aceitável o argumento recursal de que muitos bens não foram adquiridos por terem se mostrado desnecessários para o atingimento da finalidade almejada, o que motivara, ainda durante a vigência do convênio [mesmo que no finalzinho do prazo], o requerimento de readequação do plano de trabalho (peça 99, pp. 46/60) , excluindo grande parte dos bens inicialmente previstos (tabelas à peça 99, pp. 57/60) ".
48.	Reforço, relembrando que foram devolvidos recursos da ordem de R$ 213.520,67, em 23/12/2013, já na gestão de Alexandre Duarte Lindenmeyer, sucessor do recorrente.
49.	Quanto aos itens abaixo, constantes da instrução da Serur à peça 100, foram enumerados, para todos os bens indicados, a nota de empenho, a nota fiscal e o débito no extrato bancário. O processo também contém informações sobre os procedimentos licitatórios realizados:	
	Seq.
	Tipo
	Descrição
	Qtde.
	Valor total no plano de trabalho (R$) 
	Valor do Comprovante de pagamento (R$) 

	6
	BEM
	Servidor de Rede
	2.0
	36.360,00
	30.000,00

	9
	BEM
	Gaveteiro volante
	11.0
	4.132,37
	1.989,90

	14
	BEM
	Rádio Ponto-a-Ponto, 5.8 GHz, 100 Mbps
	4.0
	63.200,00
	54.500,00

	16
	BEM
	Cadeira giratória com braço
	41.0
	14.924,00
	11.449,66

	19
	BEM
	Joystick para controle de Câmeras
	4.0
	7.488,28
	7.480,00

	20
	BEM
	FRIGOBAR com capacidade de no mínimo 120l
	1.0
	796,00
	769,99

	21
	BEM
	Estabilizador 2 Kva
	2.0
	1.226,66
	465,00

	23
	BEM
	Impressora Laser
	2.0
	1.026,66
	919,98

	24
	BEM
	TV LCD 42 polegadas
	8.0
	19.733,36
	14.236, 88

	25
	BEM
	Ar Condicionado 30.000 BTUs
	2.0
	6.100,00
	4.750,00

	27
	BEM
	Ar Condicionado 21.000 BTUs
	2.0
	4.033,34
	4.000,00

	28
	BEM
	TV LCD 32 polegadas
	1.0
	1.466,67
	1.312,90

	36
	BEM
	Câmera de Videomonitoramento com Domo Outdoor
	20.0
	239.726,00
	248.280,00

	42
	BEM
	Cadeira fixa com braço
	20.0
	4.373,40
	3.650,00

	43
	BEM
	Mesa trapézio para sala de reuniões
	13.0
	7.184,71
	2.539,94

	46
	BEM
	Antena (Estação Rádio Cliente) 28 dBi, 5.15-5.875GHz
	10.0
	23.833,30
	20.500,00

	54
	BEM
	Software de monitoramento e gravação para circuito fechado de TV
	1.0
	18.500,00
	18.500,00

			Total
		452.878,09
	411.107,37

50.	Desse conjunto, a Serur considerou parcialmente comprovado o nexo de causalidade, tendo em vista que foi "identificada referência ao convênio na Cláusula Quinta - Cobertura Financeira dos contratos firmados, referentes aos itens 21 - Estabilizador 2 Kva (peça 26, p. 79) , 36 - Câmera de videomonitoramento (peça 95, p. 221) , 16 e 42 - Cadeiras com braço, giratórias e fixas (peça 95, p. 236) , 20 - Frigobar (peça 95, p. 247) e 19 e 54 - Joystick e Software de gerenciamento (peça 95, p. 281) ".
51.	No tocante aos demais itens, apesar de as notas fiscais não trazerem o número do convênio, julgo que o conjunto das provas constantes dos autos, especialmente a relação da nota de empenho, a nota fiscal e o débito no extrato bancário e as informações sobre os procedimentos licitatórios realizados, possa ser aceito em caráter excepcional.
52.	Destaco, por oportuno, que esta Corte já deliberou no sentido de que, a depender do caso, só a ausência do número do convênio no documento fiscal pode não acarretar a condenação em débito. Cito, por exemplo, os Acórdão 3875/2018-TCU-Primeira Câmara, relator ministro Vital do Rêgo, e 13.239/2016-2ª Câmara, relator ministro Raimundo Carreiro.
53.	Por fim, socorro-me da fundamentação apresentada pelo Parquet especializado a demonstrar a justiça de se reconhecer que os documentos juntados a este processo merecem ser sopesados e aceitos em favor do recorrente, in verbis:
"Desse modo, os novos elementos apresentados pelo recorrente têm o condão de modificar parcialmente a deliberação recorrida, a fim de reduzir em R$ 490.407,37 (= R$ 411.107,37 + R$ 79.300,00) o montante original da dívida a que fora condenado o sr. Fábio, ora recorrente, considerando as seguintes ocorrências:
a) R$ 411.107,37: o fato de as notas fiscais apresentadas não conterem referência ao Convênio 613/2010 não compromete o nexo de causalidade, ante os demais elementos de prova juntados aos autos;
b) R$ 79.300,00 (itens 2 + 11 + 51) : o nexo de causalidade também está comprovado no processo, considerando que a documentação comprobatória da despesa guarda coerência com o plano de trabalho aprovado e com a movimentação bancária do ajuste, conforme quadro elaborado pela Serur (peça 100, item 5.11) : 
	Plano de Trabalho
	Empenho (R$) 
	Ref.
	Comprovante de pgto.
	Ref.
	Extrato (R$) 
	Ref.

	Seq.
	Valor Total (R$) 
						
	2
	9.333,00
	7.542,30 + 1757,70 (está junto com o item 11 e 51) 
	peça 38, p. 11, peça 95, p. 113,  116,  118,  131 e 133-136 e peça 97, p. 86
	NF 1632, no valor de  79.300,00
	peça 38, p. 15
	63.542,30 (1.800,00+ 54.400,00 + 7.542, 30) + 7.034, 70 + 8.723,00 (15.757,70) - itens 2+11+51
	peça 37, p. 12 e peça 95, p. 132

	11
	68.544,00
	54.400,00 + 13.600,00 (está junto com o item 2 e 51) 
	peça 38, p. 11, peça 95, p. 113,  116,  118,  131 e 133-136 e peça 97, p. 86
	NF 1632, no valor de   79.300,00
	peça 38, p. 15
	63.542,30 (1.800,00+ 54.400,00 + 7.542, 30) + 7.034, 70 + 8.723,00 (15.757,70) - itens 2+11+51
	peça 37, p. 12 e peça 95, p. 132

	51
	1.512,00
	1.600,00 + 400,00 (está junto com o item 2 e 11) 
	peça 38, p. 11, peça 95, p. 113,  116,  118,  131 e 133-136 e peça 97, p. 86 
	NF 1632, no valor de   79.300,00
	peça 38, p.15
	63.542,30 (1.800,00+ 54.400,00 + 7.542, 30) + 7.034, 70 + 8.723,00 (15.757,70) - itens 2+11+51
	peça 37, p. 12 e peça 95, p. 132

À vista dessas considerações, revendo os anteriores posicionamentos (pareceres às peças 84 e 93) , o MP de Contas opina por que o valor original do débito seja reduzido de R$ 777.919,18 para R$ 287.511,81 (= R$ 777.919,18 - R$ 411.107,37 - R$ 79.300,00) . Por consequência, cabe, também, reduzir proporcionalmente o valor da multa aplicada ao recorrente." (grifos são do original) 
54.	Nestes termos, a redução proporcional da multa de R$ 50.000,00, aplicada ao recorrente, faz com que o novo valor da apenação seja de R$ 18.500,00.
55.	Em conclusão, merece provimento parcial o recurso de reconsideração interposto por Fábio de Oliveira Branco, com redução do débito e da multa nos moldes antes defendidos.
56.	Estando este processo pautado para a sessão de 7.5.2020, o recorrente atravessou petição à peça 106, datada de 6.5.2020, solicitando a exclusão do processo de pauta para que o órgão técnico examine o novo parecer do MPTCU e os novos documentos juntados aos autos à peça 105.
57.	Em primeiro lugar, afirmei no início desse voto que esses chamados novos documentos não alteram meu juízo acerca da matéria.
58.	Ademais, o recorrente já teve todas as oportunidades para juntar documentos.
59.	Por fim, o fato do MPTCU emitir parecer divergente, em parte, ao da Secretaria de Recursos, inclusive, mais favorável ao recorrente, não implica no retorno dos autos à unidade técnica para nova manifestação. 
	Ante o exposto, VOTO por que seja adotada a minuta de acórdão que submeto à apreciação deste Colegiado. 
TCU, Sala das Sessões Ministro Luciano Brandão Alves de Souza, em 7 de maio de 2020.
ANA ARRAES 
Relatora

Na sessão de 7 de maio deste ano, trouxe o presente processo à deliberação desta Colenda 2ª Câmara, com proposta de que fosse dado provimento parcial ao recurso de reconsideração interposto por Fábio de Oliveira Branco, ex-prefeito municipal de Rio Grande/RS, contra o Acórdão 8693/2017-TCU-Segunda Câmara, que, entre outros pontos, julgou irregulares as contas especiais do recorrente, o condenando ao pagamento do débito de R$ 777.919,18 (14/12/2010) , com aplicação de multa do art. 57 da Lei 8.443/1992, no valor de R$ 50.000,00.
2.	Acompanhando o posicionamento do MPTCU, em parecer da lavra do procurador Júlio Marcelo de Oliveira, entendi que o provimento parcial tinha razão de ser em virtude da ausência de notas fiscais e de eventuais recibos que comprovassem a regularidade das despesas com os itens 1, 3, 4, 22, 26, 29, 30, 32, 41, 45, 55, 58 e 60, as quais totalizaram o desembolso não comprovado de R$ 136.916,05, envolvendo o Convênio 613/2010, firmado com a Secretaria Nacional de Segurança Pública do Ministério da Justiça e tendo como objeto a estruturação física do Gabinete de Gestão Integrada Municipal (GGIM) .
3.	 Na referida sessão, o subprocurador-geral Lucas Rocha Furtado pediu vista dos autos, vindo a apresentar parecer no sentido de provimento integral ao citado recurso e julgamento destas contas pela regularidade com ressalva e quitação ao recorrente.
4.	Agradeço ao eminente subprocurador a oportuna intervenção.
5.	Apesar de continuar entendendo que é importante a apresentação de notas fiscais ou recibos para comprovar a execução de despesa, reconheço, por outro lado, que existem situações excepcionais em que a correlação de informações em documentos contábeis possa alcançar tal desiderato.
6.	É o caso destes autos.
7.	A tabela constante do subitem 5.11 da instrução da Secretaria de Recursos - Serur à peça 100 demonstrou que há conexão entre as notas de empenho e os débitos realizados na conta específica da avença.
8.	Em todos os empenhos, consta a informação do número do convênio no Siconv (749515) , além da discriminação de que as despesas estão relacionadas ao seu objeto.
9.	Assim sendo, creio que a massa documental apresentada pelo recorrente é suficiente para que seu recurso seja provido, com julgamento de suas contas pela regularidade com ressalva e quitação.
	Ante o exposto, VOTO por que seja adotada a minuta de acórdão que submeto à apreciação deste Colegiado.
TCU, Sala das Sessões Ministro Luciano Brandão Alves de Souza, em tagDataSessao.
ANA ARRAES 
Relatora